ACORDAO-COMPLETO-2513729

ACÓRDÃO 2697/2021 ATA 45/2021 - PLENÁRIO

VISTOS, relatados e discutidos estes autos de tomada de contas especial, em que se examina recurso de revisão interposto por Claudinei Xavier Novato, ex-prefeito do Município de Capela do Alto Alegre/BA, contra o Acórdão 9079/2017-TCU-Primeira Câmara, relator Ministro-Substituto Augusto Sherman, por meio do qual este Tribunal julgou irregulares as contas do responsável, imputando-lhe débito e aplicando-lhe multa,
ACORDAM os Ministros do Tribunal de Contas da União, reunidos em Sessão Plenária, diante das razões expostas pelo Relator, e com base nos arts. 16, II, e 35 da Lei 8.443/1992 c/c os arts. 208 e 288 do RI/TCU, em:
9.1 conhecer do recurso de revisão interposto por Claudinei Xavier Novato para, no mérito, negar-lhe provimento;
9.2 tornar insubsistente o subitem 9.2 do Acórdão 2851/2019-TCU-Primeira Câmara (que havia determinado a citação do Município de Capela do Alto Alegre/BA) , por meio do qual se decidiu sobre recurso de reconsideração neste processo;
9.3 notificar o recorrente e demais interessados no processo a respeito desta deliberação.

Recurso de revisão contra acórdão que julgou tomada de contas especial instaurada em razão da omissão no dever de prestar contas dos recursos repassados município de Capela do Alto Alegre/BA pelo Fundo Nacional de Assistência Social (FNAS) para a execução de serviços assistenciais no âmbito do Sistema Único de Assistência Social (SUAS), no exercício de 2012.

Município de Capela do Alto Alegre/BA

3. Recorrente: Claudinei Xavier Novato (ex-prefeito, CPF XXX.344.805-XX)

13.1. Ministros presentes: Ana Arraes (Presidente), Walton Alencar Rodrigues, Augusto Nardes, Aroldo Cedraz, Raimundo Carreiro (Relator), Bruno Dantas e Jorge Oliveira.
13.2. Ministros-Substitutos convocados: Augusto Sherman Cavalcanti e André Luís de Carvalho.

ACORDAO-COMPLETO-2536625

Acórdão 1269/2022 - Plenário

Claudinei Xavier Novato

RAIMUNDO CARREIRO

Ministro-Substituto Augusto Sherman

Neste processo de tomada de contas especial, examina-se recurso de revisão interposto por Claudinei Xavier Novato, ex-prefeito do Município de Capela do Alto Alegre/BA, contra o Acórdão 9079/2017-TCU-Primeira Câmara, relator Ministro-Substituto Augusto Sherman, por meio do qual este Tribunal julgou irregulares suas contas, condenando-o em débito e aplicando-lhe multa.
2. A Serur, por meio da instrução a seguir transcrita (peça 132) , ratificada pelos dirigentes da unidade técnica (peça 133) , propõe conhecer do recurso para, no mérito, dar-lhe provimento parcial e reduzir o valor do débito:
"INTRODUÇÃO
 Trata-se de recurso de revisão interposto por Claudinei Xavier Novato, ex-prefeito de Capela do Alto Alegre/BA (peças 80 a 92) , contra o Acórdão 9079/2017-TCU-Primeira Câmara, de relatoria do Ministro Augusto Sherman (peça 20) , transcrito na íntegra abaixo:
'9. Acórdão:
VISTOS, relatados e discutidos estes autos de tomada de contas especial, instaurada pelo Fundo Nacional de Assistência Social - FNAS, em razão do não encaminhamento da documentação exigida para a prestação de contas dos recursos repassados ao Município de Capela do Alto Alegre/BA, na modalidade fundo a fundo, no exercício de 2012, para execução dos serviços de Proteção Social Básica - PSB e Proteção Social Especial - PSE, tendo por objeto a 'concessão de bolsa para jovens em situação de vulnerabilidade social' e 'ações socioeducativas e de convivência para crianças e adolescentes em situação de trabalho', em conformidade com a Portaria 625, de 10/8/2010, 
ACORDAM os Ministros do Tribunal de Contas da União, reunidos em sessão da Primeira Câmara, diante das razões expostas pelo Relator, em:
9.1. com fundamento nos arts. 1º, inciso I, 16, inciso III, alínea 'a', da Lei 8.443/92, c/c os arts. 19 e 23, inciso III, da mesma lei e com os arts. 1º, inciso I, 209, inciso I, 210 e 214, inciso III, do Regimento Interno, julgar irregulares as contas do Sr. Claudinei Xavier Novato, Prefeito Municipal de Capela do Alto Alegre/BA no quadriênio de 2009 a 2012, e condená-lo ao pagamento das quantias indicadas no quadro a seguir, com a fixação do prazo de quinze dias, a contar da notificação, para que comprove, perante este Tribunal (art. 214, inciso III, alínea 'a', do Regimento Interno) , o recolhimento das dívidas aos cofres do Fundo Nacional de Assistência Social - FNAS, atualizadas monetariamente e acrescidas dos juros de mora, calculados a partir das respectivas datas, até as datas dos recolhimentos, na forma prevista na legislação em vigor:
	Data
	Valor (R$) 
	Data
	Valor (R$) 
	Data
	Valor (R$) 

	31/12/2011
	35.359,93
	18/01/2012
	6.000,00
	02/03/2012
	6.000,00

	12/04/2012
	6.000,00
	17/04/2012
	6.000,00
	28/05/2012
	6.000,00

	26/06/2012
	6.000,00
	05/07/2012
	6.000,00
	03/08/2012
	6.000,00

	12/09/2012
	6.000,00
	05/10/2012
	6.000,00
	13/11/2012
	6.000,00

	10/12/2012
	6.000,00
	01/03/2012
	4.500,00
	28/03/2012
	4.500,00

	24/04/2012
	4.500,00
	05/07/2012
	2.000,00
	05/07/2012
	2.000,00

	8/06/2012
	4.500,00
	05/07/2012
	2.000,00
	03/07/2012
	4.500,00

	01/08/2012
	6.500,00
	17/08/2012
	6.500,00
	27/09/2012
	6.500,00

	19/10/2012
	6.500,00
	13/11/2012
	6.500,00
	10/12/2012
	6.500,00

	18/01/2012
	4.500,00
	19/01/2012
	5.025,00
	23/02/2012
	5.025,00

	15/03/2012
	5.025,00
	29/02/2012
	5.025,00
	27/03/2012
	5.025,00

	11/07/2012
	1.256,25
	09/07/2012
	4.082,25
	27/07/2012
	4.082,25

	18/01/2012
	4.500,00
	29/02/2012
	4.500,00
	26/03/2012
	4.500,00

	18/04/2012
	4.500,00
	14/05/2012
	4.500,00
	18/06/2012
	4.500,00

	11/07/2012
	4.500,00
	17/08/2012
	4.500,00
	24/09/2012
	4.500,00

	18/10/2012
	4.500,00
	20/11/2012
	4.500,00
	10/12/2012
	4.500,00

9.2. aplicar ao responsável, Sr. Claudinei Xavier Novato, a multa prevista no art. 57 da Lei 8.443/92, c/c o art. 267 do Regimento Interno, no valor de R$ 25.000,00 (vinte e cinco mil reais) , com a fixação do prazo de quinze dias, a contar da notificação, para que comprove, perante este Tribunal (art. 214, inciso III, alínea 'a' do Regimento Interno) , o recolhimento da dívida ao Tesouro Nacional, atualizada monetariamente desde a data do presente acórdão até a do efetivo recolhimento, se for paga após o vencimento, na forma da legislação em vigor;
9.3. autorizar, desde logo, nos termos do art. 28, inciso II, da Lei 8.443/1992, a cobrança judicial das dívidas, caso não atendidas as notificações;
9.4. com fundamento no art. 16, § 3º, da Lei 8.443/92 c/c o § 7º do art. 209 do Regimento Interno, remeter cópia dos elementos pertinentes à Procuradoria da República no Estado da Bahia, para o ajuizamento das ações civis e penais que entender cabíveis; e
9.5. encaminhar cópia deste Acórdão, bem como das peças que o fundamentam, à Procuradoria Regional da República da 1ª Região, explicitando tratar-se de referente à Notícia de Fato 1.01.000.000262/2017-38.'
HISTÓRICO  
2. Esta tomada de contas especial foi instaurada pelo Fundo Nacional de Assistência Social - FNAS, em razão do não encaminhamento da documentação exigida para a prestação de contas dos recursos repassados ao Município de Capela do Alto Alegre/BA, na modalidade fundo a fundo, no exercício de 2012, para execução dos serviços de Proteção Social Básica - PSB e Proteção Social Especial - PSE, tendo por objeto a 'concessão de bolsa para jovens em situação de vulnerabilidade social' e 'ações socioeducativas e de convivência para crianças e adolescentes em situação de trabalho', em conformidade com a Portaria 625, de 10/8/2010. Cabe o esclarecimento de que, às parcelas transferidas efetivamente no exercício de 2012, ainda se somou o saldo financeiro existente em 31/12/2011, no valor de R$ 35.359,93.
3. O ex-prefeito Claudinei Xavier Novato foi omisso no dever de prestar contas dos recursos repassados. Segundo indicado nos autos, além de não haver formalizado a devida prestação de contas, o ex-gestor também não deixou, na prefeitura, elementos suficientes para que seu sucessor pudesse fazê-lo. Tal quadro persistiu sem saneamento mesmo após diligências nesse sentido levadas a efeito pelo Fundo Nacional de Assistência Social - FNAS, circunstância que conduziu a que fosse instaurada esta tomada de contas especial, com responsabilização pelos recursos públicos federais mencionados.
4.  No âmbito desta Corte de Contas, a Secex/BA (peça 6) propôs a citação do Sr. Claudinei Xavier Novato. Embora citado de forma regular e válida (peças 3, 9 e 10) , em plena conformidade com os normativos acerca da matéria, referido responsável permaneceu silente, restando caracterizada sua revelia, o que motivou o prosseguimento do processo, nos termos do § 3º do art. 12 da Lei 8.443/92.
5. O MPTCU (peça 17) , o Relator original (peça 21) e a Primeira Câmara manifestaram-se, em essência, de acordo com a conclusão da unidade técnica (peças 13-15) , culminando no Acórdão 9079/2017-TCU-Primeira Câmara (peça 20) .
6. O ex-prefeito apresentou recurso de reconsideração (peças 30 e 31) , examinado por esta Secretaria de Recursos (peças 54-56) , pelo MPTCU (peça 57) e pela Primeira Câmara (peças 58-60) - acolhido parcialmente no Acórdão 2851/2019-TCU-Primeira Câmara, de relatoria do Ministro Vital do Rêgo (peça 58) , de forma a reduzir o débito para R$ 61.818,52 e o valor da multa para R$ 6.000,00. 
7. O Acórdão 13787/2020-TCU-Primeira Câmara, de relatoria do Ministro Vital do Rêgo - Excerto da Relação 33/2020 (peça 99) , retificou, por inexatidão material, o item 9.1 do Acórdão 2851/2019-TCU-Primeira Câmara.  
8. A Advocacia-Geral da União encaminhou a este Tribunal o Ofício 17809/2020, de 29/10/2020 (peça 93) , para ciência e cumprimento da decisão judicial proferida no processo nº  1032192-03.2020.4.01.0000, acompanhada do parecer da AGU nº 00098/2020, que atesta sua força executória. 
9. Passa-se ao exame do recurso de revisão.
EXAME DE ADMISSIBILIDADE
10. O Ministro Raimundo Carreiro admitiu o recurso sem atribuir-lhe efeito suspensivo (peças 113, 114 e 116) .
EXAME DE MÉRITO
11.  Constitui objeto desta análise definir se:
11.1. Há a caracterização da prescrição da pretensão punitiva/ressarcitória, segundo os critérios do Acórdão 1441/2016-TCU-Plenário e do regime da Lei 9.873/1999.  
11.2. Há a caracterização de prejuízo à defesa do recorrente. 
11.3. Os documentos novos são capazes de afastar o débito imputado ao recorrente.
11.4. Os documentos novos são capazes de afastar o débito atribuído ao ente municipal.
Da prescrição
12. No exame da prescrição, a Serur tem adotado os entendimentos detalhados na peça 131, que contém estudo e pronunciamentos anteriores da secretaria sobre o tema. Nessas manifestações estão desenvolvidas as seguintes premissas, que serão utilizadas no presente exame: 
 a)  ao julgar o RE 636.886, o STF conferiu nova interpretação ao art. 37, § 5º, da Constituição Federal, fixando a tese de que 'é prescritível a pretensão de ressarcimento ao erário fundada em decisão de Tribunal de Contas';
 b)  as pretensões punitiva e de ressarcimento devem observar o mesmo regime na atividade de controle externo, dado o objetivo comum da prescrição, de fixar prazo para o Tribunal de Contas agir, para caracterizar o ilícito, identificar seu autor, dimensionar as consequências da conduta e impor as consequências legais, independentemente de tais consequências terem natureza punitiva ou ressarcitória;
 c)  até que sobrevenha norma específica, entende-se que a prescrição das pretensões punitiva e de ressarcimento, no processo de controle externo, deve observar o regime Lei 9.873/1999, na linha dos recentes pronunciamentos do STF a respeito. Assim, sem prejuízo de se realizar o exame da prescrição também segundo o prazo decenal previsto no Código Civil, o critério adotado, na formulação da proposta de encaminhamento, será o da Lei 9.873/1999.  
Análise da prescrição segundo os critérios do Acórdão 1441/2016-TCU-Plenário
13. No que se refere à pretensão punitiva, o TCU tem tradicionalmente aplicado os critérios definidos no Acórdão 1441/2016-TCU-Plenário, que, em incidente de uniformização de jurisprudência, orientou-se pela aplicação do Código Civil. Por este acórdão, em linhas gerais, a prescrição subordina-se ao prazo geral de dez anos (CC, art. 205) , contado a partir da data da ocorrência do fato e interrompido pelo ato que ordenar a citação, a audiência ou a oitiva da parte.
13.1. Entre outras razões que justificaram a adoção desse critério destaca-se a de que o citado dispositivo constitui uma cláusula geral a ser empregada sempre que a pretensão for prescritível, mas a lei não estabelecer um prazo específico, como na hipótese.
13.2. Aplicando essas balizas ao caso em exame, verifica-se a não ocorrência da prescrição, conforme os critérios do Acórdão 1441/2016-TCU-Plenário. Entre a data limite para a entrega da prestação de contas final (30/4/2013, conforme o art. 6, § 2º, da Portaria MDS 625/2010) e a ordem de citação do responsável (8/3/2017, peça 8) transcorreram quase 4 (quatro) anos.
Análise da prescrição pelo regime da Lei 9.873/1999 
14. Adotando-se as premissas fixadas na Lei 9.873/1999 ao caso em exame, e mesmo considerando-se o prazo geral, de cinco anos, observa-se que não teria ocorrido a prescrição. Para tanto, é preciso considerar os seguintes parâmetros: 
a) Termo inicial: 
14.1. A Lei 9.873/1999, art. 1º, parte final, traz previsão expressa a respeito do início do prazo em se tratando de infração de caráter permanente ou continuado. Nesta hipótese, a prescrição começa a correr não da data de cada fato, e sim 'do dia em que tiver cessado' a permanência ou a continuidade. 
14.2. Na hipótese em exame, tem-se o termo inicial para a contagem da prescrição o dia 30/4/2013 (art. 6, § 2º, da Portaria MDS 625/2010) .
b) Prazo: 
14.3.  A Lei 9.873/1999 apresenta um prazo geral, de cinco anos (art. 1º) , e um prazo especial, previsto no art. 1º, § 2º, a saber: 'quando o fato objeto da ação punitiva da Administração também constituir crime, a prescrição reger-se-á pelo prazo previsto na lei penal'. Como não se tem notícia da propositura de ação penal contra o responsável acerca dos fatos de que se trata no presente processo, fica afastada essa possibilidade. Dessa forma, será considerado o prazo geral de cinco anos.
14.4. Não obstante, as causas interruptivas indicadas abaixo evidenciam que a prescrição não teria ocorrido mesmo que se aplicasse o prazo geral de cinco anos. 
c) Interrupções por atos inequívocos de apuração dos fatos: 
14.5. No regime da Lei 9.873/1999, a prescrição se interrompe 'por qualquer ato inequívoco, que importe apuração do fato' (art. 2º, II) . Os exemplos típicos, no caso em exame, são as Notas Técnicas 2440/2014, de 1º/8/2014 (peça 1, p. 48-49) , 1194/2015, de 5/6/2015 (peça 1, p. 56-58) , 4469/2015, de 26/10/2015 (peça 1, p. 4-6) , o Relatório de TCE 103/2016, de 16/5/2016 (peça 1, p. 104-110) , o relatório de auditoria do controle interno de 6/6/2016 (peça 1, p. 113-117) e os exames técnicos de 15/2/2017 e 24/4/2017 (peças 6 e 13) . Com esse fundamento, a prescrição foi interrompida em 1º/8/2014, 5/6/2015, 26/10/2015, 16/5/2016, 6/6/2016, 15/2/2017 e 24/4/2017.
d) Interrupções pela citação dos responsáveis: 
14.6.  A prescrição também é interrompida 'pela notificação ou citação do indiciado ou acusado, inclusive por meio de edital', nos termos do art. 2º, I, da Lei 9.873/1999. E, no regime dessa lei, a interrupção se dá pela citação propriamente dita, e não pelo despacho que a ordena. No presente caso, a citação do recorrente se deu em 21/3/2017 (peças 9 e 10) .  
14.7. Cabe destacar, por oportuno, que, caso houvesse devedores solidários, a interrupção da prescrição feita a um prejudica aos demais. Incide, nesse caso, regra própria da teoria geral das obrigações, segundo a qual 'a interrupção efetuada contra o devedor solidário envolve os demais' (art. 204, § 1º, do Código Civil) . São consequências próprias da solidariedade (a exemplo da regra de que o credor pode demandar qualquer dos devedores, art. 275 do Código Civil) , que não precisam ser repetidas em cada diploma legal específico. 
e) Interrupção pela decisão condenatória recorrível: 
14.8. Por fim, a prescrição também se interrompe 'pela decisão condenatória recorrível' (art. 2º, III, da Lei 9.873/1999) . Com esse fundamento, houve a interrupção em 26/9/2017, data da sessão em que foi proferido o acórdão condenatório (peça 20) . Essa interrupção é relevante, por estabelecer prazo para julgamento do recurso. 
f) Da prescrição intercorrente: 
14.9. Nos termos do art. 1º, § 1º, da Lei 9.873/1999, opera-se a prescrição intercorrente se o processo ficar paralisado por mais de três anos, aguardando 'julgamento ou despacho'. 
14.10. Note-se que há uma correlação entre essa hipótese e as causas de interrupção da prescrição do art. 2º. Com efeito, uma vez interrompida a prescrição por alguma das hipóteses do art. 2º, o processo não pode ficar inativo, sem qualquer inovação processual relevante, por mais de três anos.
14.11. Trata-se de prazo específico, não se aplicando nem o prazo geral de cinco anos nem o prazo especial, da lei penal (§ 2º) . A finalidade da prescrição intercorrente, com seu prazo próprio, é a de assegurar a eficiência e celeridade nas apurações administrativas. Seria contrário a essa finalidade a paralisação injustificada do processo por período maior que o triênio estabelecido para a hipótese.
14.12. A extrapolação do prazo de três anos, sem inovação relevante no processo, pode configurar negligência. Por isso, além de se operar a prescrição, deve-se promover a 'apuração da responsabilidade funcional decorrente da paralisação, se for o caso'. 
14.13. Em muitas situações o exame da prescrição intercorrente pode ficar prejudicado nos processos já em tramitação no TCU. Como a ação de ressarcimento era considerada imprescritível, as peças que compõem a tomada de contas especial, elencadas no art. 10 da Instrução Normativa TCU 71/2012, não contemplam informações pormenorizadas quanto ao andamento do processo na fase interna, o que pode prejudicar a análise de eventual paralisação por mais de três anos. 
14.14. Assim, caso o tribunal venha a adotar a sistemática da Lei 9.873/1999 para aferir a prescrição, convém avaliar, oportunamente, a possibilidade de ajustes na IN-TCU 71/2012, para que as tomadas de contas especiais encaminhadas ao tribunal contemplem informações sobre as interrupções ocorridas na fase interna do procedimento (como, por exemplo, declaração do órgão instaurador da TCE, de que o processo não ficou paralisado por mais de três anos, na forma do art. 1º, § 1º, da citada lei) . 
14.15.  No caso, observa-se que o processo não ficou inativo por período superior a três anos. 
Conclusão sobre a prescrição
15. A atuação do TCU não se encontra inviabilizada, de acordo com os critérios de prescrição da Lei 9.873/1999 e do Acórdão 1441/2016-TCU-Plenário.
16. Por fim, são oportunas algumas considerações sobre a possibilidade de aplicar, neste processo, novo critério para exame da prescrição, diverso do considerado no julgamento originário (que seguiu o Acórdão 1441/2016-TCU-Plenário) . 
16.1. O art. 926 do CPC positivou a orientação de que 'os tribunais devem uniformizar sua jurisprudência e mantê-la estável, íntegra e coerente', com o fim de inibir que decisões contemporâneas adotem soluções distintas para uma mesma questão, comprometendo os valores de isonomia e previsibilidade, essenciais à segurança jurídica.
16.2. Isso não impede a reorientação da jurisprudência, sempre que evidenciada a necessidade de ajustar o entendimento à correta exegese das normas legais. E é perfeitamente possível, e até mesmo comum, que a reorientação se dê em grau recursal, pois o recurso devolve à 'apreciação e julgamento pelo tribunal todas as questões (...) relativas ao capítulo impugnado' (art. 1.013, § 1º, do CPC) , para que se profira novo julgamento, procedendo-se à correta aplicação do direito. 
16.3. Todavia, em se tratando de recurso, deve-se observar a proibição de reformatio in pejus, não se aplicando o novo entendimento se dele resultarem efeitos práticos mais gravosos ao recorrente.
Da análise do alegado prejuízo à defesa do responsável 
Argumentos recursais
17. Claudinei Xavier Novato, prefeito do Município de Capela do Alto Alegre/BA na gestão 2009-2012, alega prejuízo à sua defesa, afirmando que (peça 80, p. 2, 3, 12-15) :
17.1. A notificação do Ofício nº 4272 da Coordenação Geral de Prestação de Contas do Ministério do Desenvolvimento Social e Combate à Fome, que solicitava a prestação de contas do exercício de 2012, se deu por meio do Edital nº 520/2015, publicado no D.O.U. de 21/08/2015, sem que antes tivessem sido esgotados todos os meios regulares de comunicação.
17.2. O art. 26, §§ 3º ao 5º, da Lei 9.784/1999 estabeleceu que a notificação seria realizada por meio que 'assegura a certeza da ciência do interessado' e que seria realizada a comunicação, por meio de publicação oficial, apenas na hipótese de 'interessados indeterminados, desconhecidos ou com domicílio indefinido', sob pena de nulidade, se inobservada as prescrições legais. Portanto, a notificação realizada por meio do Edital nº 520/2015 foi irregular.
17.3. A partir da notificação irregular, todo o restante processual ocorreu à revelia do recorrente. A citação efetuada no âmbito do TCU utilizou endereço diverso do recorrente. Além disso, o recorrente não foi signatário do aviso de recebimento do ofício de citação emitido pelo Tribunal.
17.4. Após a análise da Serur sobre o recurso de reconsideração, o Tribunal não concedeu ao recorrente a oportunidade de se manifestar, direito disciplinado no art. 31 da Lei Orgânica do TCU, que dispõe expressamente que 'em todas as etapas do processo de julgamento de contas será assegurado ao responsável ou interessado ampla defesa'.
17.5. Apesar de o Tribunal ter entendido pela necessidade da citação do Município, julgou as contas do recorrente antes do encerramento do processo, o que caracterizou erro de procedimento. O julgamento das contas, que são unas, deve ocorrer em única assentada, ainda que a responsabilidade possa ser repartida, visto que a futura manifestação do Município pode afastar o débito e alterar o julgamento das contas do recorrente. Desse modo, os autos devem ser devolvidos à instância a quo, sem julgamento do mérito, em razão do princípio da indivisibilidade que rege o processo penal e de acordo com o litisconsórcio necessário do processo civil.
Análise
18. Segundo consta nos autos (peça 1, p. 107-108) , o Sr. Claudinei Xavier Novato foi notificado sobre o teor do Ofício nº 4272 da Coordenação Geral de Prestação de Contas do Ministério do Desenvolvimento Social e Combate à Fome, de 16/6/2015 (peça 1, p. 64-65) por meio do Edital nº  520/2015 publicado no D.O.U. em 21/08/2015 (peça 1, p. 91) .
19. Não há evidências nos autos de que houve frustrada tentativa do órgão ministerial de entregar o Ofício nº  4272 no endereço do responsável, a exemplo de aviso de recebimento (AR) da notificação. 
20. Ocorre que a ausência de notificação válida do responsável no âmbito do Ministério do Desenvolvimento Social e Combate à Fome não constitui motivo suficiente para anular o acórdão condenatório que reconheceu a sua omissão no dever de prestar contas. Eventual vício existente na notificação realizada por meio do Edital nº 520/2015 ou na fase interna da tomada de contas especial, que corresponde a procedimento inquisitório de coleta de provas, assemelhado ao inquérito policial, não afeta o processo que se desenrolou na fase externa da tomada de contas especial, iniciada com a sua autuação no TCU, que é que garante o direito à ampla defesa e ao contraditório. Tal entendimento encontra amparo em várias decisões deste Tribunal, a exemplo dos Acórdão 1787/2014-TCU-Plenário (Min. José Jorge) , 653/2017-TCU-2ª Câmara (Min. Augusto Nardes) , 1514/2007-TCU-2ª Câmara (Min. Ubiratan Aguiar) , 771/2012-TCU-Plenário (Min. Valmir Campelo) e  3487/2010-TCU-1ª Câmara (Min. Walton Alencar Rodrigues) .    
21. A citação válida no âmbito do TCU supre eventual ausência de notificação do responsável para apresentar defesa no âmbito do órgão ministerial ou na fase interna da tomada de contas especial. No caso, o Sr. Claudinei Xavier Novato foi regularmente citado pelo Tribunal com a entrega do Ofício 0666/2017 (peças 9-10) no endereço de seu domicílio à Rua Hermilo Prado, 289, Casa, Cep 44.645-000, Capela do Alto Alegre-BA (peça 3) .
22. Observe que o Tribunal utilizou o endereço constante na base de dados da Receita Federal, que é válido para fins de citação. A alegação de que a entrega da citação se deu em endereço diverso do domicílio do recorrente, apontado à peça 83, p. 2, não merece acolhimento, pois cabe exclusivamente ao responsável manter seu domicílio atualizado perante os órgãos públicos e/ou demonstrar que houve mudança no endereço do destinatário não captada pelo sistema da Receita Federal (v.g. Acórdão 3254/2015-TCU-Primeira Câmara, rel. Min. Benjamin Zymler, 999/2014-TCU-1ª Câmara, rel. Min. José Mucio Monteiro) .
23. Quanto à alegada nulidade decorrente da ausência de citação pessoal, observa-se que o artigo 22, inciso I, da Lei 8.443/1992 determina que as comunicações realizadas pelo Tribunal devem observar a forma estabelecida no Regimento Interno do TCU.
24. O artigo 179, inciso II, do RI/TCU, por sua vez, estabelece que as comunicações processuais far-se-ão mediante carta registrada, com aviso de recebimento (AR) que comprove a entrega no endereço do destinatário, comando reiterado nos artigos 3º, inciso III, e 4º, inciso II, da Resolução/TCU 170, de 30/6/2004, que disciplina a expedição das comunicações processuais pelo Tribunal de Contas da União.
25. Do regramento exposto, evidencia-se que não é necessária a entrega pessoal das comunicações processuais realizadas pelo TCU, razão pela qual o AR não precisa ser assinado pelo próprio destinatário. Assim, apenas quando não estiver presente o AR específico é que se verificará nos autos a existência de outros elementos que comprovem a ciência da parte.
26. A validade de tal critério de comunicação processual é referendada pela jurisprudência deste Tribunal, conforme Acórdão 4138/2016-TCU-Primeira Câmara (Min. José Múcio Monteiro) , 11321/2016-TCU-2ª Câmara (Min. Vital do Rêgo) , 143/2013-TCU-Plenário (Min. Walton Alencar Rodrigues) , 5419/2017-TCU-2ª Câmara (Min. Augusto Nardes) , 3254/2015-TCU-1ª Câmara (Min. Benjamin Zymler) e 680/2020-TCU-Plenário (Min. Vital do Rêgo) . O entendimento desta Corte de Contas encontra amparo em deliberação do Plenário do Supremo Tribunal Federal, proferida em sede de agravo regimental em mandado de segurança (MS-AgR 25.816/DF, relator Ministro Eros Grau) , conforme excerto a seguir transcrito:
'EMENTA: AGRAVO REGIMENTAL. MANDADO DE SEGURANÇA. DESNECESSIDADE DE INTIMAÇÃO PESSOAL DAS DECISÕES DO TRIBUNAL DE CONTAS DA UNIÃO. ART. 179 DO REGIMENTO INTERNO DO TCU. INTIMAÇÃO DO ATO IMPUGNADO POR CARTA REGISTRADA, INICIADO O PRAZO DO ART. 18 DA LEI N. 1.533/51 DA DATA CONSTANTE DO AVISO DE RECEBIMENTO. DECADÊNCIA RECONHECIDA. AGRAVO IMPROVIDO.
1. O envio de carta registrada com aviso de recebimento está expressamente enumerado entre os meios de comunicação de que dispõe o Tribunal de Contas da União para proceder às suas intimações.
2. O inciso II do art. 179 do Regimento Interno do TCU é claro ao exigir apenas a comprovação da entrega no endereço do destinatário, bastando o aviso de recebimento simples. (grifos acrescidos) 
27. Assim, conclui-se que a citação foi válida, porquanto realizada conforme o disposto no RI/TCU e demonstrada sua entrega no endereço do destinatário, obtido em fonte de dados oficial (base da Receita Federal) .'
28. Não há que se falar em prejuízo à ampla defesa e ao contraditório, por falta de oportunidade de o recorrente se manifestar sobre a análise de mérito do recurso de reconsideração (peças 30 e 31) efetuada pela Secretaria de Recursos à peças 54-56, pois não existe na processualística deste Tribunal etapa de contestação da instrução da unidade técnica (v.g. Acórdão 1171/2018-TCU-Plenário, rel. Min. Ana Arraes, 7339/2020-TCU-2ª Câmara, rel. Min. Marcos Bemquerer, e 7738/2019-TCU-2ª Câmara, rel. Min. Augusto Nardes) .
29. O art. 31 da Lei 8.443/1992 (Lei Orgânica do TCU) , da 'Seção IV - Recursos', que assegurou 'em todas as etapas do processo de julgamento de contas será assegurado ao responsável ou interessado ampla defesa', não estabeleceu a etapa de contestação da instrução técnica, mas a possibilidade de o interessado se insurgir contra a decisão de julgamento de contas por meio dos instrumentos recursais legalmente definidos. 
30. De forma diversa do que alega o recorrente, o julgamento de suas contas no Acórdão 9079/2017-TCU-Primeira Câmara (peças 20-22) , ocorrido antes de o Tribunal ter decidido pela citação do Município no item 9.2 do Acórdão 2851/2019-TCU-Plenário (peças 58-60) , não configura erro de procedimento. 
31. Isto porque o débito atribuído exclusivamente ao ente municipal decorreu do benefício auferido com o uso dos recursos recebidos fundo a fundo no pagamento de servidores públicos municipais em detrimento do objeto do ajuste (desvio de finalidade) , conforme indicou o Ministro Vital do Rêgo nos itens 15 a 18 de seu voto à peça 59, p. 2.
32. Não consta dos autos qualquer relação entre o débito atribuído ao Município e o remanescente imputado ao recorrente. Assim, a futura decisão do Tribunal sobre o débito municipal é incapaz de interferir no julgamento das contas do Sr. Claudinei Xavier Novato.
33. Não se aplicam aos processos de controle externo do Tribunal o princípio da indivisibilidade do processo penal (art. 48 do Código de Processo Penal) e o litisconsórcio necessário previsto no processo civil (art. 114 da Lei 13.105/2015) .
34. Desse modo, não há como acolher as razões apresentadas.
Da análise dos documentos novos em relação ao débito remanescente  
Argumentos recursais 
35. Claudinei Xavier Novato alega que os valores, reprovados pelo Tribunal, foram utilizados para o fornecimento de água potável para famílias carentes (carro pipa) e para o pagamento ao instituto de previdência municipal (parte funcional) . Para tanto, afirma que (peça 80, p. 4, 6-9) :
35.1.  O montante de R$ 49.033,95 fora utilizado na operação de carro-pipa para abastecer residências de munícipes em situação de vulnerabilidade social, decorrente da gravíssima seca que assolou o Município em 2012. 
35.2. A situação de seca se agravou de tal sorte em 2012 fora necessário a decretação de situação de emergência, que foi reconhecida e homologada pelo Estado da Bahia e pela União, conforme consta à peça 84 (Doc. 04) . Neste sentido, o Município concedeu R$ 49.033,95 em benefícios eventuais, prestando o serviço de abastecimento de água às famílias em situação de risco, como determina o art. 22 da Lei 8.742/1993:
'Art. 22. Entendem-se por benefícios eventuais as provisões suplementares e provisórias que integram organicamente as garantias do Suas e são prestadas aos cidadãos e às famílias em virtude de nascimento, morte, situações de vulnerabilidade temporária e de calamidade pública.'
35.3. Consoante conceituação do sítio do Ministério da Cidadania: 'os Benefícios Eventuais são previstos pela Lei Orgânica de Assistência Social (LOAS) e oferecidos pelos municípios e Distrito Federal aos cidadãos e às suas famílias que não têm condições de arcar por conta própria com o enfrentamento de situações adversas ou que fragilize a manutenção do cidadão e sua família'.
35.4. O fornecimento de água potável fora indispensável para o enfrentamento dos efeitos calamitosos da seca, contribuindo com a manutenção de diversas famílias em situação de vulnerabilidade social por todo o Município de Capela do Alto Alegre/BA.
35.5. A quantia de R$ 12.964,07 foi utilizada no pagamento da previdência social de pessoal vinculado às ações da assistência social, com base na Resolução 32/2011 do CNAS.
35.6. O demonstrativo de utilização dos recursos, com as datas de ingresso dos numerários nas contas do Município, os valores, a finalidade, os credores, a data e valores dos pagamentos constam na peça 85 (Doc. 05) . O demonstrativo resume de forma objetiva os gastos apontados como não comprovados, sendo que as informações constantes no documento (Doc. 05) foram retiradas dos extratos bancários e processos de pagamento às peças 86-91 (Doc. 06.1 a 06.3) .
35.7. Os valores foram transferidos à conta 5575-1 do caixa único municipal, de onde se realizou os pagamentos relacionados às finalidades da assistência social estabelecidas na LOAS e demais programas. A diferença de R$1.118,52 (mil, cento e dezoito reais e cinquenta e dois centavos) corresponde às tarifas bancárias não contabilizadas no exame que lastreou o acórdão recorrido, de forma que resta demonstrado a regular aplicação dos recursos.
Análise   
36. A omissão no dever de prestar contas dos recursos do FNAS, transferidos ao Município de Capela do Alto Alegre/BA, na modalidade fundo a fundo, no exercício de 2012, acarretou ao recorrente a condenação de ressarcir integralmente o valor repassado, cujo montante foi aquele descrito no item 9.1 do Acórdão 9079/2017-TCU-Primeira Câmara (peça 20) . Em sede recursal, o recorrente apresentou os documentos contidos à peça 30, p. 46-785 e peça 31 que, segundo a análise da Secretaria de Recursos (peça 54) , acolhida no Acórdão 2851/2019-TCU-Primeira Câmara (peças 58-60) , foi suficiente para demonstrar que:
36.1. R$ 99.347,98 foram irregularmente utilizados com o pagamento de pessoal do município, o que caracterizou desvio de finalidade na aplicação dos recursos com débito atribuído exclusivamente ao ente municipal, ainda não citado nos autos (itens 12.3 a 12.9 da peça 54, p. 57) .
36.2. R$ 106.739,18 foram regularmente utilizados no pagamento de despesas, o que afastou o respectivo débito (itens 12.10 a 12.13 da peça 54, p. 7-12) .
36.3. Do débito original de R$ 267.905,68 imputado ao ex-prefeito no acórdão condenatório, as quantias de R$ 99.347,98 (débito atribuído ao ente municipal) e de R$ 106.739,18 (débito afastado pela comprovação da regular aplicação dos recursos) reduziram o débito a cargo do ex-gestor para R$ 61.818,52 (item 12.15 da peça 54, p. 12) .
37. Passa-se ao exame dos argumentos e documentos apresentados com o objetivo de afastar o débito remanescente de R$ 61.818,52.
38. O recorrente alegou o uso de R$ 49.033,95 no fornecimento de água potável para famílias carentes da zona rural, por meio de carros-pipa que teriam abastecido as residências de munícipes em situação de vulnerabilidade social, decorrente de gravíssima seca que acometeu o Município em 2012.
39. A situação de emergência, decorrente da seca (estiagem) no exercício de 2012, restou demonstrada por meio dos documentos abaixo apresentados pelo recorrente: 
39.1. Decreto Municipal nº 30, de 14/3/2012 (peça 84, p. 1-3) , homologado pelo Estado da Bahia (peça 84, p. 4) e reconhecido pelo Poder Executiva Federal (peça 84, p. 5) , que apontou a situação anormal provocada pela estiagem  e a falta de água para consumo humano e animal (situação de emergência) , válida para 815 moradores de baixa renda da zona rural do Município de Capela do Alto Alegre/BA no período de 90 (noventa) dias.
39.2. Decreto Municipal nº 067, de 14/6/2012 (peça 84, p. 6-7) , homologado pelo Estado da Bahia (peça 84, p. 8) , que prorrogou por 90 (noventa) dias a situação de emergência definida no Decreto nº 30, de 14/3/2012.
39.3. Decreto Municipal nº 105, de 20/9/2012 (peça 84, p. 9) , que apontou a situação anormal provocada pela estiagem (situação de emergência) , válida para 815 moradores da zona rural do Município de Capela do Alto Alegre/BA no período de 90 (noventa) dias.
39.4. Decreto Municipal nº 202, de 20/12/2012 (peça 84, p. 10-11) , que prorrogou por 90 (noventa) dias a situação de emergência definida no Decreto nº 105, de 20/9/2012.
40. A situação de emergência decretada pelo ex-gestor municipal pode justificar o uso de recursos, transferidos pelo Fundo Nacional de Assistência Social (FNAS) à municipalidade, nas despesas realizas com o fornecimento de água potável às famílias da zona rural em situação de risco, a teor dos artigos 15, IV e 22 da Lei 8.742/1993, que assim dispõem:  
'Compete aos Municípios atender às ações assistenciais de caráter de emergência.'
'Entendem-se por benefícios eventuais as provisões suplementares e provisórias que integram organicamente as garantias do Suas e são prestadas aos cidadãos e às famílias em virtude de nascimento, morte, situações de vulnerabilidade temporária e de calamidade pública.' (destaque acrescido) 
41. O exame dos documentos acostados aos autos, ampara-se no entendimento de que a comprovação da boa e regular aplicação de recursos públicos confiados a gestores públicos evidencia-se mediante a execução física e a execução financeira, acompanhada do nexo de causalidade entre uma e outra. 
42. Segundo o demonstrativo apresentado pelo recorrente à peça 85, p. 2, diversos valores foram transferidos das contas nº 5727-4 (Piso Básico Fixo) , 7576-0 (Piso Fixo de Média Complexidade) e 6711-3 (Pró-Jovem) para a conta municipal nº 5575-1, nos meses de junho, julho, agosto, novembro e dezembro de 2012, com vistas ao pagamento do serviço de fornecimento de água às famílias carentes da zona rural do município e ao pagamento da previdência social de pessoal vinculado às ações da assistência social.
43.  De acordo com os extratos bancários das contas nº 5727-4 (peça 86, p. 3 e peça 90, p. 4) , 7576-0 (peça 86, p. 4, peça 87, p. 3 e peça 90, p. 2-3) , 6711-3 (peça 86, p. 5 e peça 87, p. 2) e 5575-1 (peça 86, p. 8, 10, peça 87, p. 4, 7 e peça 90, p. 7 e 11) , é possível verificar que os seguintes valores, indicados no demonstrativo de peça 85, p. 2, foram transferidos à conta municipal nº 5575-1: R$ 4.000,00 (29/6/2012) , R$ 11.000,00 (12/7/2012) , R$ 3.000,00 (13/7/2012) , R$ 6.000,00 (6/8/2012) , R$ 7.200,00 (R$ 6/8/2012) , R$ 7.500,00 (24/8/2012) , R$ 11.000,00 (20/11/2012) , R$ 4.000,00 (18/12/2012) e R$ 7.000,00 (18/12/2012) . 
44. Ao examinar o extrato bancário da conta municipal nº 5575-1, no período indicado pelo recorrente entre 29/6 e 13/7/2012 (peça 85, p. 2 e peça 86, p. 8-10) , observa-se a existência de diversas operações financeiras de crédito e débito. 
44.1. Embora não conste a identificação de todas essas operações, é possível reconhecer que os R$ 4.000,00 (29/6/2012) , R$ 11.000,00 (12/7/2012) e R$ 3.000,00 (13/7/2012) , originários das contas nº 5727-4 (Piso Básico Fixo) , 7576-0 (Piso Fixo de Média Complexidade) e 6711-3 (Pró-Jovem) , que somaram R$ 18.000,00, foram utilizados no pagamento do transporte de água por meio da locação de carros-pipa para o abastecimento de famílias carentes da zona rural do Município, em razão da coerência entre as datas e valores das notas de empenho (peça 88, p. 4, 26) , dos processos de dispensa de licitação (peça 88, p. 5-13 e 27-35) e dos contratos nº 163 e 166/2012 (peça 88, p. 14-18 e 36-40) , todos datados em 3/7/2012, bem como das ordens de pagamento (peça 88, p. 2, 24) , notas de liquidação (peça 88, p. 3, 25) e cópia dos cheques nº 850.661 (R$ 9.000,00) e 850.683 (R$ 10.000,00) , datados em 13 e 16/7/2012 (peça 88, p. 21-22 e 45) , que totalizaram R$ 19.000,00.  
44.2. A diferença de R$ 1.000,00 entre os valores pagos (R$ 19.000,00) e transferidos (R$ 18.000,00) , segundo o recorrente (observação na tabela de peça 85, p. 2) , foi assumida com recursos próprios do ente municipal.   
44.3. A execução física dos serviços pode ser demonstrada por meio da lista de beneficiários (com 79 famílias) , contida à peça 88, p. 19-20 e 42-44. 
45. Ao examinar o extrato bancário da conta municipal nº 5575-1, no período indicado pelo recorrente entre 6/8 e 24/8/2012 (peça 85, p. 2 e peça 87, p. 4-7) , observa-se a existência de diversas operações financeiras de crédito e débito. 
45.1. Embora não conste a identificação de todas essas operações, é possível reconhecer que os R$ 6.000,00 (6/8/2012) , R$ 7.200,00 (6/8/2012) e R$ 7.500,00 (24/8/2012) , originários das contas nº  6711-3 (Pró-Jovem) e 7576-0 (Piso Fixo de Média Complexidade) , que somaram R$ 20.700,00, foram utilizados no pagamento do transporte de água por meio da locação de carros-pipa para o abastecimento de famílias carentes da zona rural do Município, em razão da coerência entre as datas e valores das notas de empenho (peça 89, p. 5, 27 e 48) , dos processos de dispensa de licitação (peça 89, p. 6-14, 28-37 e 49-57) e dos contratos nº 167, 168 e 186/2012 (peça 89, p. 15-20, 38-41 e 58-63) , datados em 3/7 e 20/7/2012, bem como das ordens de pagamento (peça 89, p. 3, 25 e 46) , notas de liquidação (peça 89, p. 4, 26 e 47) , cópia dos cheques nº 850.686 (R$ 9.000,00) e 850.715 (R$ 6.650,00) e comprovante de transferência bancária (R$ 5.000,00) , datados em 24/8, 12/9 e 21/9/2012 (peça 89, p. 23, 44 e 65) , que totalizaram R$ 20.650,00.  
45.2. O saldo de R$ 50,00, segundo o recorrente (observação na tabela de peça 85, p. 2) , ficou na conta nº 5575-1 do ente municipal.   
45.3. A execução física dos serviços pode ser demonstrada por meio da lista de beneficiários (com 85 famílias) , contida à peça 89, p. 21-22, 42-43 e 64.       
46. Ao examinar o extrato bancário da conta municipal nº 5575-1, no período indicado pelo recorrente entre 20/11 e 18/12/2012 (peça 85, p. 2 e peça 90, p. 6-12) , observa-se a existência de diversas operações financeiras de crédito e débito. 
46.1. Além da falta de identificação de todas essas operações, não se pode afirmar que os R$ 11.000,00 (20/11/2012) , R$ 4.000,00 (18/12/2012) e R$ 7.000,00 (18/12/2012) , oriundos das contas nº  7576-0 (Piso Fixo de Média Complexidade) e 5727-4 (Piso Básico Fixo) , que somaram R$ 22.000,00, foram utilizados no pagamento do transporte de água para o abastecimento de famílias carentes da zona rural do Município, diante da inconsistência entre as datas e valores da nota de empenho, do contrato, da prestação do serviço e do pagamento. O contrato nº 128/2012 (peça 91, p. 5-9) , firmado em 2/5/2012, assim como a prestação do serviço, ocorrida entre 28/5 e 27/7/2012 (peça 91, p. 10-12) , são anteriores à emissão da nota de empenho de 3/9/2012 (peça 91, p. 4) . Some-se a isto a ausência de aditivo contratual que justifique o pagamento de R$ 9.383,95 em 14/12/2012 (peça 91, p. 2-3 e 13) , valor muito superior ao fixado no contrato de R$ 2.633,00 (peça 91, p. 6) .
46.2. Assim, entende-se que não é possível estabelecer o nexo de causalidade entre os recursos oriundos do Fundo Nacional de Assistência Social (R$ 22.000,00) e o pagamento ao prestador de serviços no valor de R$ 9.838,95. 
46.3. Embora a lista de beneficiários contida à peça 91, p. 10-12, possa comprovar o fornecimento de água a 49 famílias da zona rural, remanesce o débito, em razão da ausência do nexo de causalidade acima mencionado.
46.4. Para justificar o uso de R$ 12.964,07 do FNAS no recolhimento da contribuição previdenciária de 127 servidores ao Instituto de Previdência dos Servidores do Município de Capela do Alto Alegre/BA, o recorrente apresentou o relatório da Previdência Municipal do mês de outubro de 2012 (peça 91, p. 14-16) , junto com a lista de desconto da contribuição previdenciária de 127 servidores municipais (peça 91, p. 19-24) e com o comprovante da transferência bancária de R$ 12.964,07 da conta nº 5575-1 para a conta nº 11.857-5 da Previdência Municipal (peça 91, p. 25) .
46.5. A Resolução nº 32, de 28/11/2011, do Conselho Nacional de Assistência Social, vigente à época dos fatos, autorizou aos Municípios e Estados a utilização de até 60% dos recursos oriundos do FNAS no pagamento dos profissionais que integram as equipes de referência do SUAS, de acordo com o art. 6º-E da Lei 8.742/1993, inserido pela Lei 12.435/2011.
46.6. Segundo o Caderno de Orientações Técnicas sobre os Gastos no Pagamento dos Profissionais das Equipes de Referência do SUAS do Ministério do Desenvolvimento Social e Agrário, 1ª Edição, Brasília, 2016, p. 14, a equipe de referência é:
 'O conjunto de profissionais responsáveis diretamente pela gestão e oferta dos serviços, programas, projetos, benefícios e transferência de renda, que deve assegurar a efetivação da política pública de forma contínua e qualificada'
 (https://www.mds.gov.br/webarquivos/publicacao/assistencia_social/Cadernos/caderno_orientacoestecnicas_gastosnopagamento.pdf, acesso em 5/8/2021) 
46.7. A Norma Operacional Básica de Recursos Humanos do SUAS (NOB-RH/SUAS) , Anotada e Comentada, do Ministério do Desenvolvimento Social e Combate à Fome, Brasília, 2011, p. 26, 28, definiu que:
'Equipes de referência são aquelas constituídas por servidores efetivos responsáveis pela organização e oferta de serviços, programas, projetos e benefícios de proteção social básica e especial, levando-se em consideração o número de famílias e indivíduos referenciados, o tipo de atendimento e as aquisições que devem ser garantidas aos usuários'
'Cada equipe de referência é encarregada de intervir junto a um determinado número de usuários, que apresentam determinadas situações de vulnerabilidade ou risco social e pessoal, de acordo com o nível de proteção social em que se insere (básica ou especial, de média ou alta complexidade) e o tipo de serviço socioassistencial operado. Isto significa dizer que a equipe se torna referência para um determinado número de usuários, criando vínculos de confiança com eles.'
 (https://www.mds.gov.br/webarquivos/publicacao/assistencia_social/Normativas/NOB-RH_SUAS_Anotada_Comentada.pdf, acesso em 5/8/2021) 
46.8. Observe que o recorrente não apresentou elementos probatórios de que todos os 127 servidores municipais, de cujas remunerações foi recolhida a contribuição previdenciária no montante de R$ 12.964,07 (peça 91, p. 19-25) , estão vinculados às ações da assistência social e integram as equipes de referência do SUAS, em conformidade com o art. 1º da Resolução nº 32, de 28/11/2011, do Conselho Nacional de Assistência Social e com o art. 6º-E da Lei 8.742/1993.  
46.9. Assim, além da falta de comprovação do nexo causal entre os recursos oriundos do FNAS (R$ 22.000,00) e as despesas realizadas com a quantia de R$ 12.964,07, não restou demonstrada a observância dos dispositivos legais que regem a aplicação de recursos do FNAS no pagamento de profissionais que integram as equipes de referência do Sistema Único de Assistência Social (SUAS) .
47. Desse modo, remanesce o débito de R$ 23.118,52, referente aos R$ 22.000,00, examinados no item 46 desta instrução, somado a R$ 1.118,52, correspondente às tarifas bancárias não contabilizadas no acórdão recorrido, conforme alegou o recorrente à peça 80, p. 9.
Da análise dos documentos novos em relação ao débito atribuído ao ente municipal 
Argumentos recursais
48. O recorrente alega que (peça 80, p. 10-11) : 
48.1. O parecer técnico da Secretaria de Recursos (itens 12.4 e 12.5 da peça 54, p. 5) , acatado pelo Tribunal (peças 58-60) , concluiu que o Município de Capela do Alto Alegre/BA utilizou parte dos recursos repassados pelo Fundo Nacional de Assistência Social para quitar o pagamento de pessoal efetivo, vedado pelo §4º, do art. 12-A, da Lei 8.742/1993.
48.2. O entendimento equivocado decorreu do termo genérico 'folha de pagamento' dos extratos bancários, que não especificou que se tratava do pagamento de servidores temporários.
48.3. O §4º do art. 12-A da Lei 8.742/1993 vedou apenas o pagamento de pessoal efetivo, nos seguintes termos: 
'Para fins de fortalecimento dos Conselhos de Assistência Social dos Estados, Municípios e Distrito Federal, percentual dos recursos transferidos deverá ser gasto com atividades de apoio técnico e operacional àqueles colegiados, na forma fixada pelo Ministério do Desenvolvimento Social e Combate à Fome, sendo vedada a utilização dos recursos para pagamento de pessoal efetivo e de gratificações de qualquer natureza a servidor público estadual, municipal ou do Distrito Federal.'
48.4. Os agentes públicos, pagos com recursos do FNAS, foram contratados por meio de seleção simplificada para atuarem em programas pontuais e temporários com fito de atender munícipes em vulnerabilidade social, conforme os documentos acostados à peça 92 (Doc. 07) .
48.5. Não há ilegalidade ou burla a princípio constitucional para ser anotada, porque inexiste vedação ao uso de recursos do FNAS para o pagamento de agentes temporários, atuantes nos programas da assistência social. Pelo contrário, o art. 1º da Resolução nº 32, de 28/11/2011, expedida pelo Ministério do Desenvolvimento Social e Combate à Fome, dispôs que:
'Art. 1º Os Estados, Distrito Federal e Municípios poderão utilizar até 60% (sessenta por cento) dos recursos oriundos do Fundo Nacional de Assistência Social, destinados a execução das ações continuadas de assistência social, no pagamento dos profissionais que integrarem as equipes de referência do SUAS, conforme art. 6º-E da Lei 8.742/1993'.
Análise
49. O débito total de R$ 99.347,98, atribuído ao ente municipal, decorreu da constatação contida nos itens 12.4 a 12.9 da peça 54, p. 5-7, acatada pelo Tribunal (peças 58-60) . Segundo o exame técnico, o Município de Capela do Alto Alegre/BA foi beneficiado indevidamente, em face do desvio de finalidade decorrente do uso dos recursos repassados pelo FNAS para o pagamento de pessoal efetivo da prefeitura municipal, vedado pelo §4º, do art. 12-A, da Lei 8.742/1993.
50. O recorrente alega que esses recursos foram utilizados no pagamento de servidores temporários. Para tal comprovação, apresenta: (a) planilha com 'relação de lançamentos de folha de pagamento' (peça 92, p. 2) ; (b) decretos municipais de nomeação de servidores para o exercício de cargo em comissão no âmbito da Secretaria Municipal de Assistência Social (peça 92, p. 3-5) ; (c) processo de seleção pública simplificada nº 001/2011 (peça 92, p. 6-21) ; (d) editais de convocação dos aprovados na seleção (peça 92, p. 22-25) e contratos de prestação de serviço por tempo determinado para atender às necessidades da Secretaria Municipal de Assistência Social, especificadas no Edital nº  001/2011 (peça 92, p. 26-49) .
51. O recorrente contesta os seguintes valores debitados das contas municipais, sob a rubrica 'folha de pagamento', os quais teriam sido utilizados para o pagamento dos servidores municipais temporários (peça 92, p. 2) :
	Conta 5727-4 - Piso Básico Fixo

	Data
	Valor (R$) 
	Servidora beneficiária
	Documentos

	31/1/2012
	594,24
	Alexsandra Rios de Souza
	Peça 30, p. 47, 81-83, 157

	01/3/2012
	944,25
		Peça 30, p. 49, 84, 85, 87

	12/3/2012
	668,81
	Marilane Alves de Jesus
	Peça 30, p. 49, 89, 102-103, 107

	30/3/2012
	2300,69
	Alexsandra Rios e Marilane de Jesus
	Peça 30, p. 109, 112-114, 159-160

	30/3/2012
	1113,43
	Elisângela de Oliveira Ramos
	Peça 30, p. 120, 122-123, 125-126

	30/4/2012
	3001,11
	Alexsandra Rios, Marilane de Jesus e Elisângela de Oliveira Ramos 
	Peça 30, p. 50, 148-150

	30/5/2012
	2882,43
		Peça 30, p. 51, 189

	29/6/2012
	2882,43
		Peça 30, p. 52, 221-222, 228-234

	10/8/2012
	2882,43
		Peça 30, p. 54, 258-259

	10/9/2012
	2882,43
		Peça 30, p. 55, 272-273 

	22/10/2012
	2882,43
		Peça 30, p. 56, 291

	10/12/2012
	2000,41
	Não identificado
	Peça 30, p. 58

	Conta 7576-0 - Piso Fixo de Média Complexidade

	Data
	Valor (R$) 
	Servidora beneficiária
	Documentos

	31/1/2012
	572,24
	Iraelma Oliveira da Silva
	Peça 30, p. 298, 334-342

	01/3/2012
	946,66
		Peça 30, p. 343-344, 346-349

	30/3/2012
	2895,73
	Aiane de Oliveira, Malena e Nizaneia
	Peça 30, p. 300, 357-362

	30/3/2012
	946,66
	Iraelma Oliveira da Silva
	Peça 30, p. 300, 363-367

	30/4/2012
	5122,03
	Iraelma, Aiane, Malena e Nizaneia
	Peça 30, p. 301, 378-379, 381-383

	30/5/2012
	3730,24
	Iraelma, Aiane de Oliveira e Malena Tawane Silva Rios
	Peça 30, p. 302, 400-404

	29/6/2012
	3730,24
		Peça 30, p. 303, 412-417

	10/8/2012
	3730,24
		Peça 30, p. 305, 418-420

	12/9/2012
	3730,24
		Peça 30, p. 306, 428-430 

	11/10/2012
	3730,24
		Peça 30, p. 307, 438-441

	13/11/2012
	3730,24
		Peça 30, p. 308, 442-445

	13/12/2012
	2338,45
	Não identificado
	Peça 30, p. 309 

	Conta 6711-3 - Pró-Jovem

	Data
	Valor (R$) 
	Servidora beneficiária
	Documentos

	30/3/2012
	1001,04
	Josemeire Baptista Souza e Luciana S. Carneiro
	Peça 30, p. 451, 476-478

	30/4/2012
	1217,24
		Peça 30, p. 452, 496-499

	30/5/2012
	1217,24
		Peça 30, p. 453, 500-505

	29/6/2012
	1217,24
		Peça 30, p. 454, 573-576

	10/8/2012
	1217,24
		Peça 30, p. 456, 609-611

	12/9/2012
	1217,24
		Peça 30, p. 457, 641-643

	11/10/2012
	1217,24
		Peça 30, p. 458, 647-648

	12/11/2012
	1217,24
		Peça 30, p. 459, 652-653

	Conta 6868-3 - Piso Variável de Média Complexidade 

	Data
	Valor (R$) 
	Servidora beneficiária
	Documentos

	30/3/2012
	3199,73
	Elba Santos Carneiro,  Kirlyahnn Kaliny C. Souza,
Lucrecia dos Reis Silva, Luziela Sousa Pereira, Rosimeire do C. Sobrinho e Yane S. C. de Souza
	Peça 30, p. 698, 718-721

	30/4/2012
	4194,32
		Peça 30, p. 699, 760-767

	30/5/2012
	4194,32
		Peça 30, p. 700, peça 31, p. 9-10

	29/6/2012
	4194,32
		Peça 30, p. 701, peça 31, p. 78-79

	10/8/2012
	4194,32
		Peça 30, p. 703, peça 31, p. 99-101

	12/9/2012
	4194,32
	Não identificado
	Peça 30, p. 704

	11/10/2012
	4194,32
	Não identificado
	Peça 30, p. 705

52. De acordo com o processo de seleção pública simplificada nº 001/2011 (peça 92, p. 6-21) , os editais de convocação dos aprovados (peça 92, p. 22-25) e os contratos de prestação de serviços por tempo determinado e de caráter excepcional (peça 92, p. 26-49) , as seguintes pessoas foram contratadas pelo município, por tempo determinado, para exercerem as seguintes funções nas equipes de referência da Secretaria Municipal de Assistência Social:
	Nome
	Função
	Documentos

	Josemeire Baptista Souza
	Orientadora social 
	Peça 92, p. 9-10, 19, 24, 26-28

	Luciana dos Santos Carneiro
	Orientadora social
	Peça 92, p. 9-10, 19, 24, 29-31

	Rosimeire do Carmo Sobrinho
	Educadora social
	Peça 92, p. 9-10, 20, 22, 41-43

	Luziela Sousa Pereira
	Educadora social
	Peça 92, p. 9-10, 20, 22, 38-40

	Yane da Silva Carneiro de Souza 
	Educadora social
	Peça 92, p. 9-10, 20, 22, 44-46

	Lucrecia dos Reis Silva
	Educadora social
	Peça 92, p. 9-10, 20, 22, 35-37

	Kirlyahnn Kaliny Cerqueira Souza
	Educadora social
	Peça 92, p. 9-10, 20, 24, 32-34

	Elisângela de Oliveira Ramos
	Assistente social
	Peça 92, p. 9-10, 21, 22, 47-49

53. É permitido o uso de recursos do FNAS para o pagamento de servidores temporários, definidos no art. 37, inciso IX, da Constituição Federal, conforme dispõem os normativos do Sistema Único de Assistência Social abaixo descritos:
53.1. Art.6º-E da Lei 8.742/1993, incluído pela Lei 12.435/2011:
'Os recursos do cofinanciamento do Suas, destinados à execução das ações continuadas de assistência social, poderão ser aplicados no pagamento dos profissionais que integrarem as equipes de referência, responsáveis pela organização e oferta daquelas ações, conforme percentual apresentado pelo Ministério do Desenvolvimento Social e Combate à Fome e aprovado pelo CNAS.' [destaque acrescido]
53.2. Art. 1º da Resolução CNAS 32/2011:
'Os Estados, Distrito Federal e Municípios poderão utilizar até 60% (sessenta por cento) dos recursos oriundos do Fundo Nacional de Assistência Social, destinados a execução das ações continuadas de assistência social, no pagamento dos profissionais que integrarem as equipes de referência do SUAS, conforme art. 6º-E da Lei 8.742/1993'. [destaque acrescido]
53.3. Norma Operacional Básica de Recursos Humanos do SUAS (NOB-RH/SUAS) , Anotada e Comentada, p. 26:
'Equipes de referência são aquelas constituídas por servidores efetivos responsáveis pela organização e oferta de serviços, programas, projetos e benefícios de proteção social básica e especial, levando-se em consideração o número de famílias e indivíduos referenciados, o tipo de atendimento e  as aquisições que devem ser garantidas aos usuários' [destaque acrescido]
53.4. Caderno de Orientações Técnicas sobre os Gastos no Pagamento dos Profissionais das Equipes de Referência do SUAS do Ministério do Desenvolvimento Social e Agrário, 1ª Edição, Brasília, 2016, p. 39-42 e 46:
'd. Serviço de Proteção em Situações de Calamidades Públicas e de  Emergências
¿ Unidade: Unidades referenciadas ao órgão gestor da Assistência Social.
¿ Equipe de Referência: Conforme NOB-RH/SUAS e Resoluções CNAS para proteção social especial de alta complexidade, orienta-se:
	Equipe de Referência
	Perfil

	Coordenador
	Profissional de nível superior, com formação conforme as categorias profissionais estabelecidas para gestão pela Resolução CNAS n° 17/2011.

	Assistente Social
	Formação em Serviço Social.

	Psicólogo
	Formação em Psicologia.

	Profissionais com ensino  médio completo
	Educador Social e, ou, Orientador Social (Conforme Resolução 
CNAS n° 09/2014) .

		Profissional para funções administrativas (Conforme Resolução 
CNAS n° 09/2014) 

O Serviço de Proteção em Situações de Calamidades Públicas e de Emergências promove apoio e proteção à população atingida por situação de emergência e calamidade pública, com a oferta de alojamentos provisórios, atenções e provisões materiais, conforme as necessidades detectadas. Os gestores devem desenvolver seu planejamento a partir dessa consideração e prever a contratação de servidores públicos temporários, por meio de processo seletivo simplificado, para compor as equipes de referência deste serviço, durante o período necessário.
[...]
4. PROGRAMAS E PROJETOS SOCIOASSISTENCIAIS
[...]
Os programas e projetos socioassistenciais podem utilizar as equipes de referência do SUAS para a sua execução, desde que observado a não sobreposição com os serviços, e, ou, constituir equipe própria, através da contratação por tempo determinado (Servidor Público Temporário) para atender às necessidades temporárias de excepcional  interesse público, e desde que, observadas as regras de execução da despesa pública, previstas na LC nº 101, de 2000.
Servidor Público Temporário
Agrupamento excepcional dentro da categoria geral de servidores públicos. A previsão dessa categoria especial de servidores está contemplada no art. 37, IX, da Constituição Federal, que admite a sua contratação por tempo determinado para atender às necessidades temporárias de excepcional interesse público. 
Forma de Contratação
Sua contratação deve ocorrer mediante previsão legal e aprovação em Processo Seletivo Simplificado.
Quando é possível a contratação temporária, mediante previsão legal e processo seletivo simplificado?
Nas hipóteses previstas nas leis municipal, estadual ou distrital e pelo prazo determinado nestas. Assim, orienta-se que a lei que regulamenta a contratação por tempo determinado para atender às necessidades temporárias de excepcional interesse público, disponha sobre as seguintes situações:
¿ Para contratar profissionais que integrarão as equipes dos programas e projetos socioassistenciais, tendo em vista a sua temporalidade limitada e seu caráter complementar às ações continuadas da Assistência Social, observando o prazo máximo deste contrato, previsto na legislação;
¿ Para atender necessidades temporárias e de interesse público, como por exemplo o atendimento do Serviço de Proteção em Situações de Calamidades Públicas e de Emergências durante a ocorrência destas situações, cuja demanda por profissionais amplia;
¿ Para substituir temporariamente profissionais das equipes de referência em períodos de licença, garantindo a continuidade do atendimento aos usuários;
¿ Para a implantação dos equipamentos/serviços socioassistenciais, considerando que os trâmites legais e administrativos para a realização de concurso público para o provimento de pessoal efetivo requerem um tempo maior e que esse processo não pode inviabilizar a sua execução, de modo a prejudicar o público da política de assistência social. Nesse caso, orienta-se a contratação de servidores públicos temporários, por meio de processo seletivo simplificado, para compor as equipes de referência, durante esse período e sem prejuízo da realização do concurso público, em cumprimento aos prazos para implementação dos serviços estabelecidos na Resolução da CIT n° 5, de 08 de junho de 2011, conforme tratado no item 3 deste caderno.
[...]
5.3. O QUE PODE E O QUE É VEDADO NA UTILIZAÇÃO DO RECURSO DO COFINANCIAMENTO FEDERAL, PREVISTO NO ART. 6°¿E, NO PAGAMENTO DOS PROFISSIONAIS QUE COMPÕEM AS EQUIPES DE REFERÊNCIA DO SUAS DA PROTEÇÃO SOCIAL BÁSICA E ESPECIAL
É possível utilizar para: 
¿ Pagamento de pessoal concursado seja pelo regime estatutário, celetista, comissionado ou temporário, desde que integrem as equipes de referência, em consonância com a Norma Operacional de Recursos Humanos do SUAS (NOB-RH/SUAS/2006) e Resoluções CNAS nº  17/2011 e 09/2014, independente da sua data de ingresso no quadro de pessoal do ente federado;
¿ Quaisquer espécies remuneratórias, tais como vencimentos e vantagens, fixas e variáveis, subsídios, inclusive adicionais, gratificações, horas extras e vantagens pessoais de qualquer natureza, bem como encargos sociais e contribuições recolhidas pelo ente às entidades de previdência.
Lembre-se: Os serviços são de caráter continuado, portanto seus profissionais de referência são servidores efetivos, como vimos no item 3 - 'Serviços Socioassistenciais: Equipes de Referência'. Os programas e projetos têm temporalidade limitada e visam qualificar os serviços, como vimos no item 4 - 'Programas e Projetos Socioassistenciais', portanto, seus profissionais podem ser servidores temporários, contratados por meio de processo seletivo simplificado.'
[destaque acrescido]
 53.5. Edital de seleção simplificada nº 001/2011 (peça 92, p. 7-8, 10, 17) :
'A realização de processo de seleção pública simplificada classificatória de provas e análise de curriculum, destinada ao provimento das funções especificadas no item II deste Edital, nos termos da Constituição Federal, da Lei Municipal 485 de 25 de fevereiro 2011 e demais disposições legais vigentes, na conformidade que segue: 
I - DAS DISPOSIÇÕES PRELIMINARES 
O 1. O presente processo visa ao provimento de funções temporárias e será regido por este Edital, em conformidade com as disposições legais pertinentes e vigentes. 
[...]
V- DO NÚMERO DE VAGAS 
01. Este Processo Seletivo preencherá as seguintes vagas: 
01.1. Assistente Social - 30 horas: 02 (duas) vagas. 
01.2. Psicóloga - 30 horas: 02 (duas) vagas. 
01.3. Advogada - 20 horas: 01 (uma) vaga. 
01.4. Educador Social - 40 horas: 02 (duas) vagas. 
01.5. Educador Social - 20 horas: 03 (três) vagas. 
01.6. Orientador Social - 30 horas: 03 (três) vagas.
[...]
CONTEÚDO PROGRAMÁTICO: 
a) Conhecimentos gerais compatíveis com a Exigência do Ensino Médio e do respectivo Ensino Superior; b) Lei 8.069 / 1990 - Estatuto da Criança e do Adolescente; c) Lei 8.742/ 1993 - Lei Orgânica da Assistência Social; d) Política Nacional de Assistência Social/Norma Operacional do Sistema Único de Assistência Social; e) Portaria MDS nº 458/2001 (Diretrizes e Normas do Programa de Erradicação do Trabalho Infantil) ; f) Portaria MDS nº 666/2005 (Integração Programa Bolsa Família e Programa de Erradicação do Trabalho Infantil) ; g) Decreto Federal nº 3.597 /2000 (Proibição das Piores Formas de Trabalho Infantil) ; h) Atualidades sobre os programas sociais executados no Brasil; i) Resolução n º 109 / 2009 (Tipificação Nacional dos Serviços Socioassistenciais) ' [destaques acrescidos]
54. Desse modo, é possível concluir que o pagamento realizado às servidoras Josemeire Baptista Souza, Luciana dos Santos Carneiro, Rosimeire do Carmo Sobrinho, Luziela Sousa Pereira, Yane da Silva Carneiro de Souza, Lucrecia dos Reis Silva, Kirlyahnn Kaliny Cerqueira Souza e Elisângela de Oliveira Ramos atendeu as disposições legais que regem o Sistema Único de Assistência Social, o que permite afastar o débito a ele relacionado. 
55.  As Sras. Elba Santos Carneiro, Malena Tawane Silva Rios e Aiane de Oliveira foram classificadas em 4º lugar (educadora social) , 6º lugar (assistente social) e 1º lugar (advogada) , respectivamente, ao final do processo seletivo simplificado nº 001/2011 (peça 92, p. 20-21) . Apesar da ausência nos autos da cópia de seus contratos, é possível ter o entendimento de que foram contratadas, conforme as regras estabelecidas no Edital do processo seletivo nº 001/2011, de forma que os pagamentos efetuados a essas profissionais foram regulares, afastando-se o respectivo débito.
56. Assim, propõe-se afastar o seguinte débito atribuído ao ente municipal: 
	Data
	Valor (R$) 
	Conta
	Servidoras beneficiárias

	30/3/2012
	1113,43
	5727-4
	Elisângela de Oliveira Ramos

		1782,30
	7576-0
	Aiane de Oliveira e Malena Tawane Rios da Silva

		1001,04
	6711-3
	Josemeire Baptista Souza, Luciana Santos Carneiro

		3199,73
	6868-3
	Elba, Kirlyahnn, Lucrecia, Luziela, Rosimeire e Yane

	30/4/2012
	1391,79
	5727-4
	Elisângela de Oliveira Ramos

		2783,58
	7576-0
	Aiane de Oliveira e Malena Tawane Rios da Silva

		1217,24
	6711-3
	Josemeire Baptista Souza, Luciana Santos Carneiro

		4194,32
	6868-3
	Elba, Kirlyahnn, Lucrecia, Luziela, Rosimeire e Yane

	30/5/2012
	1391,79
	5727-4
	Elisângela de Oliveira Ramos

		2783,58
	7576-0
	Aiane de Oliveira e Malena Tawane Rios da Silva

		1217,24
	6711-3
	Josemeire Baptista Souza, Luciana Santos Carneiro

		4194,32
	6868-3
	Elba, Kirlyahnn, Lucrecia, Luziela, Rosimeire e Yane

	29/6/2012
	1391,79
	5727-4
	Elisângela de Oliveira Ramos

		2783,58
	7576-0
	Aiane de Oliveira e Malena Tawane Rios da Silva

		1217,24
	6711-3
	Josemeire Baptista Souza, Luciana Santos Carneiro

		4194,32
	6868-3
	Elba, Kirlyahnn, Lucrecia, Luziela, Rosimeire e Yane

	10/8/2012
	1391,79
	5727-4
	Elisângela de Oliveira Ramos

		2783,58
	7576-0
	Aiane de Oliveira e Malena Tawane Rios da Silva

		1217,24
	6711-3
	Josemeire Baptista Souza, Luciana Santos Carneiro

		4194,32
	6868-3
	Elba, Kirlyahnn, Lucrecia, Luziela, Rosimeire e Yane

	10/9/2012
	1391,79
	5727-4
	Elisângela de Oliveira Ramos

	12/9/2012
	2783,58
	7576-0
	Aiane de Oliveira e Malena Tawane Rios da Silva

		1217,24
	6711-3
	Josemeire Baptista Souza, Luciana Santos Carneiro

	11/10/2012
	2783,58
	7576-0
	Aiane de Oliveira e Malena Tawane Rios da Silva

		1217,24
	6711-3
	Josemeire Baptista Souza, Luciana Santos Carneiro

	22/10/2012
	1391,79
	5727-4
	Elisângela de Oliveira Ramos

	12/11/2012
	1217,24
	6711-3
	Josemeire Baptista Souza, Luciana Santos Carneiro

	13/11/2012
	2783,58
	7576-0
	Aiane de Oliveira e Malena Tawane Rios da Silva

	Total
	60.230,26
	-
	-

57. As servidoras Marilane Alves de Jesus, Alexsandra Rios de Souza e Iraelma Oliveira da Silva foram nomeadas pelo então prefeito municipal para o exercício de cargo comissionado na Secretaria Municipal de Assistência Social (peça 92, p. 3-5) . 
58. O pagamento de suas remunerações com recursos do FNAS não encontra amparo nos normativos que regem o Sistema Único de Assistência Social. 
58.1. Primeiro, porque não há comprovação nos autos de que tais servidoras integraram as equipes de referência, conforme determinam o art.6º-E da Lei 8.742/1993, o art. 1º da Resolução CNAS 32/2011. 
58.2. Segundo, porque a natureza da contratação das servidoras comissionadas é diversa da contratação de servidores temporários. Enquanto aquela é de livre nomeação e exoneração, sem que seja necessária qualquer motivação declarada, esta deve estar fundamentada em excepcional interesse público e limitada a determinado período. No caso, a contratação temporária das profissionais, realizada por prévia seleção simplificada, visou a composição das equipes de referência, responsáveis pela organização e oferta das ações de assistência social no âmbito municipal.
59. Portanto, não há como afastar o débito, decorrente do desvio de finalidade, causado pelo uso de recursos oriundos do FNAS no pagamento das servidoras municipais comissionadas, que não integraram as equipes de referência.
60. É oportuno esclarecer que a presente análise encontra amparo no art. 288, §§1º e 4º, do RITCU e, desse modo, não houve aproveitamento do recurso do recorrente pelo município, a teor do art. 281 do RITCU. Assim, propõe-se o acolhimento parcial dos argumentos recursais, para afastar o débito de R$ 60.230,26, atribuído ao ente municipal.   
OBSERVAÇÃO
61.  O recorrente solicita que as futuras notificações e quaisquer atos de comunicação processual sejam direcionados unicamente a seu advogado, Dr. André Dias Ferraz, inscrito na OAB/BA 17.903 (peça 80, p. 1-2) .
CONCLUSÃO
62. A atuação do TCU não se encontra inviabilizada, de acordo com os critérios de prescrição da Lei 9.873/1999 e do Acórdão 1441/2016-TCU-Plenário. 
63. O alegado prejuízo à defesa do responsável não restou demonstrado nos autos. O direito à ampla defesa e ao contraditório foi garantido pela entrega da citação no endereço do domicílio do responsável, obtido em fonte de dados oficial (base da Receita Federal) . Não existe na processualística deste Tribunal etapa de contestação da instrução da unidade técnica. A falta de relação entre o débito municipal e o remanescente imputado ao recorrente demonstra que a futura decisão sobre aquele débito é incapaz de interferir no julgamento das contas do Sr. Claudinei Xavier Novato. 
64. Os documentos novos acostados ao recurso de revisão foram suficientes para comprovar a regular aplicação de R$ 38.700,00 no fornecimento de água a famílias carentes da zona rural do Município, remanescendo o débito de R$ 23.118,52, de responsabilidade do ex-prefeito Claudinei Xavier Novato.
65. Os documentos novos acostados ao recurso de revisão foram suficientes para comprovar a regular aplicação de R$ 60.230,26 no pagamento de servidores temporários integrantes das equipes de referência do Município, remanescendo o débito de R$ 39.117,72 (R$ 99.347,98 - R$ 60.230,26) , a cargo do ente municipal. Essa análise fundamenta-se no art. 288, §§1º e 4º, do RITCU.
PROPOSTA DE ENCAMINHAMENTO
66. Ante o exposto, submete-se à consideração superior a análise do recurso de revisão interposto por Claudinei Xavier Novato contra o Acórdão 9079/2017-TCU-Primeira Câmara, propondo-se, com fundamento no artigo 35, da Lei 8.443/1992:
 a) conhecer o recurso de revisão para, no mérito, dar-lhe provimento parcial;
 b) reduzir o débito do item 9.1 do Acórdão 9079/2017-TCU-Primeira Câmara para R$ 23.118,52, consoante a tabela a seguir, diminuindo-se, proporcionalmente, o valor da multa do art. 57 da Lei 8.443/1992: 
	Data
	Valor (R$) 

	13/11/2012
	1.618,52

	20/11/2012
	4.500,00

	10/12/2012
	6.000,00

	10/12/2012
	6.500,00

	10/12/2012
	4.500,00

  c) reduzir o débito atribuído ao município de Capela de Alto Alegre/BA para R$ 39.117,72; 
 d) dar ciência às partes, à Procuradoria Regional da República da 1ª Região e aos órgãos/entidades interessados."
3. O Ministério Público discordou da Serur, sugerindo negar provimento ao recurso, nestes termos (peça 134) :
"
Trata-se de recurso de revisão interposto por Claudinei Xavier Novato (peças 80 a 92) , ex-prefeito do Município de Capela do Alto Alegre/BA (gestão 2009-2012) , contra o Acórdão 9079/2017-TCU-Primeira Câmara, modificado pelo Acórdão 2851/2019-TCU-Primeira Câmara, o qual foi retificado pelo Acórdão 13787/2020-TCU-Primeira Câmara, proferidos nestes autos de tomada de contas especial instaurada pelo Ministério do Desenvolvimento Social e Combate à Fome (MDS) em razão da omissão no dever de prestar contas dos recursos repassados ao referido município pelo Fundo Nacional de Assistência Social (FNAS) , na modalidade fundo a fundo, para a execução de serviços assistenciais no âmbito do Sistema Único de Assistência Social (SUAS) , no exercício de 2012.
Em 2012, foram repassados ao Município de Capela do Alto Alegre/BA recursos federais no total de R$ 232.545,75, para a execução dos serviços e programas que compõem a Proteção Social Básica (PSB) e a Proteção Social Especial (PSE) do SUAS (peça 1, pp. 15/6) . Além disso, havia saldo de recursos federais não utilizados em 2011, no total de R$ 35.359,93, que foram reprogramados para 2012 (peça 1, pp. 18/23 e 59/60) . O quadro a seguir traz informações mais detalhadas sobre os valores repassados e os saldos reprogramados:
	Grupo/Piso
	Saldo de 2011
 (R$) 
	Repasses de 2012
 (R$) 
	Receita Total
 (R$) 
	Conta Corrente 
 (Agência 4175-0) 

	Proteção Social Básica
	-
	-
	-
	-

	Piso Básico Variável I (PBV I) - Projovem Adolescente
	11.206,71
	34.545,75
	45.752,46
	6711-3

	Piso Básico Fixo (PBF) - Serviço de Proteção e Atendimento Integral à Família (PAIF) 
	7.225,86
	54.000,00
	61.225,86
	5727-4

	Proteção Social Especial
	-
	-
	-
	-

	Piso Variável de Média Complexidade (PVMC) - Programa de Erradicação do Trabalho Infantil (PETI) 
	8.295,13
	72.000,00
	80.295,13
	6868-3

	Piso Fixo de Média Complexidade (PFMC) - Serviço de Proteção e Atendimento Especializado a Famílias e Indivíduos (PAEFI) 
	8.632,23
	72.000,00
	80.632,23
	7576-0

	TOTAL
	35.359,93
	232.545,75
	267.905,68
	-

Como não houve a apresentação da prestação de contas desses recursos, foi instaurada a presente TCE.
No âmbito desta Corte, foi promovida a citação de Claudinei Xavier Novato pelo débito original de R$ 267.905,68, decorrente da 'não comprovação da boa e regular aplicação dos recursos federais recebidos, com omissão no dever de prestar contas dos valores transferidos no exercício de 2012, e do saldo financeiro existente em 31/12/2011, para o cofinanciamento federal das ações da assistência social no município de Capela do Alto Alegre/BA' (peça 9) .
O responsável permaneceu revel e, por meio do Acórdão 9079/2017-TCU-Primeira Câmara (peça 20) , teve suas contas julgadas irregulares, com condenação integral em débito e aplicação da multa do art. 57 da Lei 8.443/1992, no valor de R$ 25.000,00.
Irresignado, o responsável interpôs recurso de reconsideração, que veio acompanhado de documentos referentes à prestação de contas dos recursos federais (peças 30 e 31) .
Mediante o Acórdão 2851/2019-TCU-Primeira Câmara (peça 58) , foi dado provimento parcial ao recurso de reconsideração interposto contra o Acórdão 9079/2017-TCU-Primeira Câmara, de modo a reduzir o débito de R$ 267.905,68 para R$ 61.818,52 (conforme tabela constante do Acórdão 13787/2020-TCU-Primeira Câmara - peça 99) e a multa de R$ 25.000,00 para R$ 6.000,00. Também foi determinado 'o retorno dos autos ao Relator a quo para a adoção das providências pertinentes relacionadas à abertura do contraditório e da ampla defesa com o município de Capela de Alto Alegre/BA, considerando que o valor de R$ 99.347,98, transferido ao citado município para fins de utilização nos Programas de Proteção Social Básica (PSB) e Proteção Social Especial (PSE) , foi utilizado de forma irregular para pagamento de pessoal da referida municipalidade'.
Ainda inconformado, o responsável interpôs recurso de revisão (peças 80 a 92) , o qual foi conhecido por Vossa Excelência, sem efeito suspensivo (peça 116) .
Cumpre registrar que, por força de decisão judicial monocrática exarada no Agravo de Instrumento 1032192-03.2020.4.01.0000 (TRF/1ª Região) , foram suspensos os efeitos dos Acórdãos 9.079/2017 e 2.851/2019 da 1ª Câmara do TCU (peças 93 a 95) .
A Secretaria de Recursos (Serur) examinou os argumentos recursais e formulou a seguinte proposta de encaminhamento (peças 132 e 133) :
a) conhecer o recurso de revisão para, no mérito, dar-lhe provimento parcial;
b) reduzir o débito do item 9.1 do Acórdão 9079/2017-TCU-Primeira Câmara para R$ 23.118,52, consoante a tabela a seguir, diminuindo-se, proporcionalmente, o valor da multa do art. 57 da Lei 8.443/1992:
	 Data
	Valor (R$) 

	13/11/2012
	1.618,52

	20/11/2012
	4.500,00

	10/12/2012
	6.000,00

	10/12/2012
	6.500,00

	10/12/2012
	4.500,00

c) reduzir o débito atribuído ao município de Capela de Alto Alegre/BA para R$ 39.117,72; 
d) dar ciência às partes, à Procuradoria Regional da República da 1ª Região e aos órgãos/entidades interessados.
II
O Ministério Público de Contas diverge da proposta de encaminhamento apresentada pela Serur, pelos motivos que passa a expor.
Inicialmente, cumpre rememorar que, do débito originalmente imputado ao responsável, de R$ 267.905,68, foram abatidas, mediante o Acórdão 2851/2019-TCU-Primeira Câmara, a quantia de R$ 106.739,18, referente a despesas consideradas devidamente comprovadas (cf. tabelas à peça 60, pp. 8/12) , e a quantia de R$ 99.347,98, referente a despesas executadas com folha de pagamento de servidores municipais (cf. tabelas à peça 60, pp. 6/7) . Essa última quantia foi considerada como débito de responsabilidade do ente municipal, por ter sido o beneficiário das despesas supostamente realizadas com desvio de finalidade. 
Assim, o débito que remanesceu como de responsabilidade do ex-prefeito Claudinei Xavier Novato foi de R$ 61.818,52, referente a despesas que não teriam sido devidamente comprovadas. Quanto ao débito que seria de responsabilidade do município, foi determinado, pelo item 9.2 do Acórdão 2851/2019-TCU-Primeira Câmara, que os autos retornassem ao Relator a quo para a abertura do contraditório e da ampla defesa em relação ao ente municipal, o que ainda não aconteceu.
Visando a afastar o débito remanescente que lhe foi imputado, o recorrente, além de apresentar documentos novos, elaborou um Demonstrativo de Utilização do Recurso (peça 80, pp. 8/9, e peça 85) , em que correlaciona recursos federais que foram transferidos das contas específicas do fundo de assistência social (c/c 6711-3, c/c 5727-4 e c/c 7576-0) com despesas que foram pagas a partir de outra conta corrente municipal (c/c 5575-1) , relativas a gastos com abastecimento de água por meio de carro pipa para famílias do município e gastos com o pagamento de contribuição previdenciária de servidores municipais.
O Auditor da Serur, ao examinar a documentação apresentada, concluiu que as quantias de R$ 18.000,00 e de R$ 20.700,00 (transferidas das contas específicas para a conta corrente municipal 5575-1) deveriam ser excluídas do débito imputado ao ex-prefeito, pois seriam referentes a despesas efetuadas no âmbito dos Contratos 163/2012 (peça 88, pp. 36/40) , 166/2012 (peça 88, pp. 14/8) , 167/2012 (peça 89, pp. 15/20) , 168/2012 (peça 89, pp. 58/62) e 186/2012 (peça 89, pp. 38/41) , cujos objetos consistiam no abastecimento emergencial de água em diversas localidades do município. O Auditor asseverou que a situação de emergência evidenciada por decretos municipais (peça 84, pp. 1/11) pode justificar o uso de recursos transferidos pelo FNAS para fornecimento de água potável às famílias em situação de risco, a teor dos arts. 15, IV, e 22 da Lei 8.742/1993.
Quanto aos demais recursos transferidos das contas específicas, no total de R$ 22.000,00, o Auditor consignou que não ficou evidenciado o nexo de causalidade desses recursos com a despesa de R$ 9.383,95 (peça 91, pp. 2/13) , referente a abastecimento de água, nem com a despesa de R$ 12.964,07 (peça 91, pp. 14/25) , referente ao recolhimento da contribuição previdenciária de 127 servidores municipais ao Instituto de Previdência dos Servidores do Município de Capela do Alto Alegre/BA. Quanto a essa última despesa, o Auditor destacou que, além da falta do nexo de causalidade, não ficou comprovado que os 127 servidores municipais integravam as equipes de referência do SUAS, requisito previsto no art. 6º-E da Lei 8.742/1993 e no art. 1º da Resolução 32/2011 do Conselho Nacional de Assistência Social para o custeio de despesas de pessoal com recursos do FNAS.
O MP de Contas concorda com o não afastamento do débito de R$ 22.000,00, pelos motivos expostos pelo Auditor, mas diverge da proposta de exclusão dos débitos de R$ 18.000,00 e R$ 20.700,00, por entender que não ficou evidenciado o nexo de causalidade entre os recursos federais e as despesas executadas no âmbito dos Contratos 163/2012, 166/2012, 167/2012, 168/2012 e 186/2012.
Com efeito, além de os valores e as datas dos débitos efetuados nas contas específicas (R$ 4.000,00, em 29/6/2012; R$ 11.000,00, em 12/7/2012; R$ 3.000,00, em 13/7/2012; R$ 6.000,00, em 6/8/2012; R$ 7.200,00, em 6/8/2012; e R$ 7.500,00, em 24/8/2012) serem divergentes dos valores e das datas dos pagamentos efetuados aos contratados (R$ 10.000,00, em 13/7/2012; R$ 9.000,00, em 16/7/2012; R$ 9.000,00, em 24/8/2012; R$ 5.000,00, em 12/9/2012; e R$ 6.650,00, em 21/9/2012) , houve, na conta corrente 5575-1, diversos outros lançamentos a crédito e a débito, nas mesmas datas em que foram creditados os recursos transferidos das contas específicas (peça 86, pp. 8/11; peça 87, pp. 4/7; e peça 90, pp. 7/14) .
Essa situação inviabiliza por completo o estabelecimento de nexo de causalidade entre os recursos federais debitados das contas específicas e as despesas com abastecimento de água pagas por meio da conta geral da prefeitura municipal.
Como se isso não bastasse, os processos de pagamento referentes aos Contratos 163/2012, 166/2012, 167/2012 e 168/2012 informam que os recursos utilizados para as despesas foram 'Tributos' (peça 88, pp. 21 e 45; e peça 89, pp. 23 e 65) , sendo que a cláusula quarta, § 2º, do Contrato 167/2012 dispõe que 'os recursos para cumprimento das obrigações de pagamento serão utilizados do Convênio nº 136/2012, firmado entre o Governo Estadual da Bahia, através da CORDEC e a Prefeitura Municipal de Capela do Alto Alegre'. Ademais, as dotações orçamentárias informadas nos instrumentos contratuais estão na programação 'Projeto/Atividade 2.022 - Gestão das Ações do FMAS', que é distinta das programações utilizadas para o custeio dos serviços no âmbito da PSB e da PSE, quais sejam: 'Projeto/Atividade 2.066 - Manut. Prog. PBF-CRAS/FNAS' (peça 30, p. 90) , 'Projeto/Atividade 2.081 - Manut. prog. de Referência Espec. - CREAS' (peça 30, p. 322) , 'Projeto/Atividade 2.067 - Manut. Prog. Projovem/FNAS' (peça 30, p. 473) , e 'Projeto/Atividade 2.068 - Manutenção do PETI/FNAS' (peça 30, p. 708) .
Outrossim, mesmo que estivesse evidenciado o nexo de causalidade, as despesas com fornecimento de água potável não poderiam ser consideradas regulares, haja vista que não se coadunam com os objetivos dos repasses efetuados pelo FNAS, consistentes no cofinanciamento do Projovem Adolescente (Art. 2º, I, da Lei 11.692/2008 e Portaria MDS 171/2009) , do Serviço de Proteção e Atendimento Integral à Família (Paif) (art. 24-A da Lei 8.742/1993) , do Serviço de Proteção e Atendimento Especializado a Famílias e Indivíduos (Paefi) (art. 24-B da Lei 8.742/1993) e do Programa de Erradicação do Trabalho Infantil (Peti) (art. 24-C da Lei 8.742/1993) .
Cumpre esclarecer que os benefícios eventuais previstos no art. 22, caput e § 1º, da Lei 8.742/1993 não devem ser custeados pela União, mas por Estados, Distrito Federal e Municípios. É o que se depreende da leitura dos seguintes dispositivos da referida lei (grifou-se) :
'Art. 13. Compete aos Estados:
I - destinar recursos financeiros aos Municípios, a título de participação no custeio do pagamento dos benefícios eventuais de que trata o art. 22, mediante critérios estabelecidos pelos Conselhos Estaduais de Assistência Social;                       (Redação dada pela Lei nº 12.435, de 2011) 
 (...) 
Art. 14. Compete ao Distrito Federal:
I - destinar recursos financeiros para custeio do pagamento dos benefícios eventuais de que trata o art. 22, mediante critérios estabelecidos pelos Conselhos de Assistência Social do Distrito Federal;                      (Redação dada pela Lei nº 12.435, de 2011) 
 (...) 
Art. 15. Compete aos Municípios:
I - destinar recursos financeiros para custeio do pagamento dos benefícios eventuais de que trata o art. 22, mediante critérios estabelecidos pelos Conselhos Municipais de Assistência Social;                      (Redação dada pela Lei nº 12.435, de 2011) 
 (...) 
Art. 22.  Entendem-se por benefícios eventuais as provisões suplementares e provisórias que integram organicamente as garantias do Suas e são prestadas aos cidadãos e às famílias em virtude de nascimento, morte, situações de vulnerabilidade temporária e de calamidade pública.                    (Redação dada pela Lei nº 12.435, de 2011) 
§ 1o  A concessão e o valor dos benefícios de que trata este artigo serão definidos pelos Estados, Distrito Federal e Municípios e previstos nas respectivas leis orçamentárias anuais, com base em critérios e prazos definidos pelos respectivos Conselhos de Assistência Social.
 (...) '
O art. 22 da Lei 8.742/1993 foi regulamentado pelo Decreto 6.307/2007, parcialmente reproduzido abaixo (grifou-se) :
'Art. 7o  A situação de vulnerabilidade temporária caracteriza-se pelo advento de riscos, perdas e danos à integridade pessoal e familiar, assim entendidos:
 I - riscos: ameaça de sérios padecimentos;
II - perdas: privação de bens e de segurança material; e
III - danos: agravos sociais e ofensa.
 Parágrafo único.  Os riscos, as perdas e os danos podem decorrer:
I - da falta de:
a)  acesso a condições e meios para suprir a reprodução social cotidiana do solicitante e de sua família, principalmente a de alimentação;
b)  documentação; e
c)  domicílio;
II - da situação de abandono ou da impossibilidade de garantir abrigo aos filhos;
III - da perda circunstancial decorrente da ruptura de vínculos familiares, da presença de violência física ou psicológica na família ou de situações de ameaça à vida;
IV - de desastres e de calamidade pública; e
V - de outras situações sociais que comprometam a sobrevivência.
Art. 8o  Para atendimento de vítimas de calamidade pública, poderá ser criado benefício eventual de modo a assegurar-lhes a sobrevivência e a reconstrução de sua autonomia, nos termos do § 2º do art. 22 da Lei nº 8.742, de 1993.
Parágrafo único.  Para os fins deste Decreto, entende-se por estado de calamidade pública o reconhecimento pelo poder público de situação anormal, advinda de baixas ou altas temperaturas, tempestades, enchentes, inversão térmica, desabamentos, incêndios, epidemias, causando sérios danos à comunidade afetada, inclusive à incolumidade ou à vida de seus integrantes.
Art. 9o  As provisões relativas a programas, projetos, serviços e benefícios diretamente vinculados ao campo da saúde, educação, integração nacional e das demais políticas setoriais não se incluem na modalidade de benefícios eventuais da assistência social.'
No caso em apreço, não foi demonstrada a regular criação do benefício eventual, nos moldes do art. 22, § 1º, da Lei 8.742/1993 (previsão orçamentária e aprovação do Conselho de Assistência Social) , nem foi demonstrado que as medidas emergenciais de combate à seca não estão contempladas em outras políticas setoriais, diversas da assistência social.
Registre-se que, além do benefício eventual de que trata o art. 22 da Lei 8.742/1993, o SUAS previu, para determinadas situações, a implantação do Serviço de Proteção em Situações de Calamidades Públicas e de Emergências, que faz parte da Proteção Social Especial de Alta Complexidade, conforme a Tipificação Nacional de Serviços Socioassistenciais, aprovada pela Resolução CNAS 109/2009. Esse serviço foi assim descrito na citada norma (grifou-se) :
'NOME DO SERVIÇO: SERVIÇO DE PROTEÇÃO EM SITUAÇÕES DE CALAMIDADES PÚBLICAS E DE EMERGÊNCIAS
DESCRIÇÃO: O serviço promove apoio e proteção à população atingida por situações de emergência e calamidade pública, com a oferta de alojamentos provisórios, atenções e provisões materiais, conforme as necessidades detectadas.
Assegura a realização de articulações e a participação em ações conjuntas de caráter intersetorial para a minimização dos danos ocasionados e o provimento das necessidades verificadas.
USUÁRIOS (AS) :
Famílias e Indivíduos:
- Atingidos por situações de emergência e calamidade pública (incêndios, desabamentos, deslizamentos, alagamentos, dentre outros) que tiveram perdas parciais ou totais de moradia, objetos ou utensílios pessoais, e se encontram temporária ou definitivamente desabrigados;
- Removidos de áreas consideradas de risco, por prevenção ou determinação do Poder Judiciário.
OBJETIVOS:
- Assegurar acolhimento imediato em condições dignas e de segurança;
- Manter alojamentos provisórios, quando necessário;
- Identificar perdas e danos ocorridos e cadastrar a população atingida;
- Articular a rede de políticas públicas e redes sociais de apoio para prover as necessidades detectadas;
- Promover a inserção na rede socioassistencial e o acesso a benefícios eventuais.
PROVISÕES
AMBIENTE FÍSICO: Alojamento provisório para repouso e restabelecimento pessoal, com condições de salubridade, instalações sanitárias para banho e higiene pessoal, com privacidade individual e/ou familiar;
espaço para realização de refeições; espaço para estar e convívio, com acessibilidade em todos seus ambientes, de acordo com as normas da ABNT.
RECURSOS MATERIAIS: Materiais de consumo para o desenvolvimento do serviço: alimentos, artigos de higiene, cobertores, dentre outros. Estrutura para guarda de pertences e de documentos.
 (...) '
Como se vê, referido serviço socioassistencial, que pode ser cofinanciado pela União (art. 12, inciso III, da Lei 8.742/1993; art. 4º, inciso III e § 2º, do Decreto 7.788/2012; e item 2.4, alínea 'k', da NOB/SUAS 2005, aprovada pela Resolução CNAS 130/2005, vigente à época) , deve ser ofertado a famílias desabrigadas, não compreendendo, pois, a oferta de água a famílias que residem em moradias atingidas pela seca.
Nesse cenário, ainda que ficasse demonstrado o nexo de causalidade entre os recursos do FNAS e as despesas com abastecimento emergencial de água, o que não ocorreu, remanesceria o desvio de finalidade na aplicação de tais recursos, em proveito do ente municipal, o que elevaria o dano de que trata o item 9.2 do Acórdão 2851/2019-TCU-Primeira Câmara.
Portanto, não merecem ser abatidas do débito imputado ao ex-prefeito as quantias indevidamente transferidas das contas específicas do FMAS para outra contra municipal, que totalizaram R$ 60.700,00 (peça 85) .
Sendo assim, o MP de Contas propõe que sejam mantidos, na íntegra, o débito e a multa constantes do item 9.1 do Acórdão 2851/2019-TCU-Primeira Câmara, retificado pelo Acórdão 13787/2020-TCU-Primeira Câmara (peça 99) , negando-se, pois, provimento ao recurso de revisão.
O recorrente também apresentou argumentos que buscam afastar o desvio de finalidade apontado no item 9.2 do Acórdão 2851/2019-TCU-Primeira Câmara, referente ao uso de recursos do FNAS para o pagamento da remuneração de servidores públicos municipais. 
De acordo com a fundamentação da aludida deliberação, as despesas com folha de pagamento de pessoal, debitadas das contas específicas, mostraram-se irregulares, pois teriam violado o art. 12-A, § 4º, da Lei 8.742/1993, que assim dispõe (grifou-se) :
'Art. 12-A.  A União apoiará financeiramente o aprimoramento à gestão descentralizada dos serviços, programas, projetos e benefícios de assistência social, por meio do Índice de Gestão Descentralizada (IGD) do Sistema Único de Assistência Social (Suas) , para a utilização no âmbito dos Estados, dos Municípios e do Distrito Federal, destinado, sem prejuízo de outras ações a serem definidas em regulamento, a:                   (Incluído pela Lei nº 12.435, de 2011) 
 (...) 
§ 4o  Para fins de fortalecimento dos Conselhos de Assistência Social dos Estados, Municípios e Distrito Federal, percentual dos recursos transferidos deverá ser gasto com atividades de apoio técnico e operacional àqueles colegiados, na forma fixada pelo Ministério do Desenvolvimento Social e Combate à Fome, sendo vedada a utilização dos recursos para pagamento de pessoal efetivo e de gratificações de qualquer natureza a servidor público estadual, municipal ou do Distrito Federal.'                       (Incluído pela Lei nº 12.435, de 2011) 
Ocorre que a vedação de utilização de recursos federais para o pagamento de servidores públicos, de que trata o referido dispositivo legal, aplica-se aos recursos transferidos para o 'aprimoramento à gestão descentralizada dos serviços, programas, projetos e benefícios de assistência social, por meio do Índice de Gestão Descentralizada (IGD) do Sistema Único de Assistência Social (Suas) ', não se aplicando, pois, aos recursos transferidos para a execução das ações continuadas de assistência social, no âmbito da PSB e da PSE. Para esses últimos, aplica-se o disposto no art. 6º-E da Lei 8.742/1993, com o seguinte teor (grifou-se) :
'Art. 6o-E.  Os recursos do cofinanciamento do Suas, destinados à execução das ações continuadas de assistência social, poderão ser aplicados no pagamento dos profissionais que integrarem as equipes de referência, responsáveis pela organização e oferta daquelas ações, conforme percentual apresentado pelo Ministério do Desenvolvimento Social e Combate à Fome e aprovado pelo CNAS.                     (Incluído pela Lei nº 12.435, de 2011) 
Parágrafo único.  A formação das equipes de referência deverá considerar o número de famílias e indivíduos referenciados, os tipos e modalidades de atendimento e as aquisições que devem ser garantidas aos usuários, conforme deliberações do CNAS.'                   (Incluído pela Lei nº 12.435, de 2011) 
Em 2012, o percentual máximo para o custeio das equipes de referência, estipulado pela Resolução CNAS 32/2011, era de 60%, conforme redação original do art. 1º dessa norma, a seguir reproduzido:
'Art. 1º Os Estados, Distrito Federal e Municípios poderão utilizar até 60% (sessenta por cento) dos recursos oriundos do Fundo Nacional de Assistência Social, destinados a execução das ações continuadas de assistência social, no pagamento dos profissionais que integrarem as equipes de referência do SUAS, conforme art. 6º-E da Lei 8.742/1993.'
Sobre o tema, o Caderno de Orientações Técnicas sobre os Gastos no Pagamento dos Profissionais das Equipes de Referência do SUAS, editado em 2015 pelo MDS (disponível em file:///D:/Downloads/OrientacoessobreGastosdoRecursoFederalcomoPagamentodeProfissionaisdo.pdf) , explica o seguinte (grifos originais e acrescidos) :
'1. Artigo 6°-E, Lei 12.435/2011
 Em 2011, com a alteração da Lei nº 8.742/1993 pela Lei nº 12.435/2011 passou-se a ser permitido que os municípios, estados e Distrito Federal realizem o pagamento de profissionais concursados que integrem as equipes de referência com os recursos provenientes do Fundo Nacional de Assistência Social - FNAS, por meio dos repasses regulares e automáticos operados fundo a fundo.
 (...) 
2. Equipes de Referência
 (...) 
A equipe de referência é o conjunto de profissionais responsáveis diretamente pela gestão e oferta dos serviços, programas, projetos, benefícios e transferência de renda, que deve assegurar a efetivação da política pública de forma contínua e qualificada.
 (...) 
Os profissionais que compõem as equipes de referência são aqueles estabelecidos pela NOB-RH/SUAS e pelas Resoluções CNAS n° 17/2011 e 09/2014, conforme especificidades e demandas dos serviços, programas, projetos, benefícios e transferência de renda. É importante destacar que a NOB-RH/SUAS estabelece a composição obrigatória das equipes e que as referidas Resoluções possibilitam a ampliação das equipes com categorias profissionais que contribuam para os objetivos do Sistema, de forma interdisciplinar e corresponsável.
 (...) 
3. Serviços Socioassistenciais: Equipes de Referência
 (...) 
3.1.1. Unidades /Serviços da Proteção Social Básica
 (...) 
a. Serviço de Proteção e Atendimento Integral à Família (PAIF) 
¿ Unidade: CRAS
¿ Equipe de Referência
	Equipe de Referência
	Perfil/Categoria profissional

	Coordenador
	Profissional de nível superior, com formação conforme as categorias profissionais estabelecidas pela Resolução CNAS n° 17/2011 para gestão, concursado. Com experiência em trabalhos comunitários e gestão de programas, projetos, serviços e benefícios socioassistenciais.

	Assistente social
	Formação em Serviço Social.

	Psicólogo
	Formação em Psicologia.

	Profissionais com ensino
médio completo
	Educador Social e, ou, Orientador Social (Conforme Resolução CNAS n° 09/2014) .

		Profissional para Funções Administrativas (Conforme Resolução CNAS n° 09/2014) .

 (...) 
3.1.2. Unidades/Serviços da Proteção Social Especial de Média Complexidade
 (...) 
a. Serviço de Proteção e Atendimento Especializado a Famílias e Indivíduos - PAEFI
¿ Unidade: CREAS
¿ Equipe de Referência:
	Equipe de Referência
	Perfil/Categoria profissional

	Coordenador
	Profissional de nível superior, com formação conforme as categorias profissionais estabelecidas pela Resolução CNAS n° 17/2011 para gestão. Com experiência na área social, em gestão pública e coordenação de equipes.

	Assistente social
	Formação em Serviço Social.

	Psicólogo
	Formação em Psicologia.

	Advogado
	Formação em Direito.

	Profissionais com ensino
médio completo
	Educador Social e, ou, Orientador Social (Conforme Resolução CNAS n° 09/2014) .

		Profissional para Funções Administrativas (Conforme Resolução CNAS n° 09/2014) .

 (...) 
4. Programas e Projetos Socioassistenciais
 (...) 
Os programas e projetos socioassistenciais podem utilizar as equipes de referência do SUAS para a sua execução, desde que observado a não sobreposição com os serviços, e, ou, constituir equipe própria, através da contratação por tempo determinado (Servidor Público Temporário) para atender às necessidades temporárias de excepcional interesse público, e desde que, observadas as regras de execução da despesa pública, previstas na LC nº 101, de 2000.
 (...) 
5. Utilizando os Recursos Previstos pelo Art. 6º-E da LOAS
 (...) 
5.3. O que pode e o que é vedado na utilização do recurso do cofinanciamento federal, previsto no Art. 6°¿E, no pagamento dos profissionais que compõem as equipes de referência do SUAS da Proteção Social Básica e Especial
É possível utilizar para:
¿ Pagamento de pessoal concursado seja pelo regime estatutário, celetista, comissionado ou temporário, desde que integrem as equipes de referência, em consonância com a Norma Operacional de Recursos Humanos do SUAS (NOB-RH/SUAS/2006) e Resoluções CNAS nº 17/2011 e 09/2014, independente da sua data de ingresso no quadro de pessoal do ente federado;
¿ Quaisquer espécies remuneratórias, tais como vencimentos e vantagens, fixas e variáveis, subsídios, proventos da aposentadoria, reformas e pensões, inclusive adicionais, gratificações, horas extras e vantagens pessoais de qualquer natureza, bem como encargos sociais e contribuições recolhidas pelo ente às entidades de previdência.
Lembre-se: Os serviços são de caráter continuado, portanto seus profissionais de referência são servidores efetivos, como vimos no item 3 - 'Serviços Socioassistenciais: Equipes de Referência'. Os programas e projetos têm temporalidade limitada e visam qualificar os serviços, como vimos no item 4 - 'Programas e Projetos Socioassistenciais', portanto, seus profissionais podem ser servidores temporários, contratados por meio de processo seletivo simplificado.
 (...) '
À luz dessas normas e orientações, é possível concluir pela possibilidade do pagamento de despesas de pessoal com recursos do FNAS, desde que para servidores concursados (efetivo, temporário, comissionado ou celetista) que integrem as equipes de referência. 
No caso dos autos, o Auditor da Serur acolheu as despesas efetuadas com o pagamento das seguintes servidoras temporárias, aprovadas em processo seletivo simplificado (peça 92, pp. 6/21) , no total de R$ 60.230,26 (peça 132, p. 18) :
	Nome
	Função

	Josemeire Baptista Souza
	Orientadora social 

	Luciana dos Santos Carneiro
	Orientadora social

	Rosimeire do Carmo Sobrinho
	Educadora social

	Luziela Sousa Pereira
	Educadora social

	Yane da Silva Carneiro de Souza 
	Educadora social

	Lucrecia dos Reis Silva
	Educadora social

	Kirlyahnn Kaliny Cerqueira Souza
	Educadora social

	Elisângela de Oliveira Ramos
	Assistente social

	Elba Santos Carneiro
	Educadora social

	Malena Tawane Silva Rios
	Assistente social

	Aiane de Oliveira
	Advogada

Por outro lado, o Auditor não acolheu as despesas efetuadas com o pagamento das servidoras Marilane Alves de Jesus (Diretora do Departamento de Assistência Social) , Alexsandra Rios de Souza (Chefe do Setor de Assistência à Criança e ao Adolescente) e Iraelma Oliveira da Silva (Chefe da Divisão de Programas Habitacionais e Fundiário) , por terem sido nomeadas para cargo em comissão (peça 92, pp. 3/5) e por não haver prova de que compunham as equipes de referência.
O MP de Contas concorda com tais conclusões, que estão em sintonia com a legislação que rege a matéria, acima citada. Com efeito, pelas funções exercidas pelas servidoras contratadas por tempo determinado (cf. tabela acima) , é possível depreender que elas compunham as equipes de referência do SUAS, e, portanto, suas remunerações podem ser pagas com recursos do cofinanciamento federal (respeitado o limite de 60%) . Quanto às servidoras ocupantes de cargo em comissão (Marilane, Alexsandra e Iraelma) , por não haver evidências de que eram concursadas nem de que compunham as equipes de referência (na função de Coordenadora, por exemplo) , não é possível considerar regular o pagamento de suas remunerações com recursos do FNAS.
Além das 14 servidoras mencionadas acima, as folhas de pagamento trazidas pelo responsável (peça 30) demonstram que também foi paga a remuneração de Nizaneia Nascimento de Matos, ocupante do cargo de Psicóloga. Embora não conste dos autos seu contrato de trabalho, pelas informações contidas na folha de pagamento de março/2012 (peça 30, p. 360) , é possível depreender que ela foi contratada para trabalhar no Creas, que é o Centro de Referência Especializado de Assistência Social (art. 6º-C, § 2º, da Lei 8.742/1993) , unidade municipal em que é prestado o Serviço de Proteção e Atendimento Especializado a Famílias e Indivíduos (Paefi) . De fato, a folha de pagamento registra que Nizaneia Nascimento de Matos, assim como Malena Tawane Rios da Silva e Aiane de Oliveira, compõem o Grupo 'CF', sendo que 'C' significa 'contratado', e 'F' significa 'Creas'.
Desse modo, pelo cargo por ela exercido (psicóloga) e pela sua unidade de lotação (Creas) , é razoável presumir que Nizaneia Nascimento de Matos compunha a equipe de referência do SUAS. Por conseguinte, entende-se que o pagamento de sua remuneração (R$ 1.113,43 em março/2012, e R$ 1.391,79, em abril/2012 - peça 30, pp. 360 e 381) não configurou desvio de finalidade, de modo que o valor respectivo merece ser excluído do montante do débito a ser atribuído ao ente municipal.
Reformulando-se a tabela contida no item 56 da instrução à peça 132, para incluir o valor gasto com a servidora Nizaneia Nascimento de Matos, chega-se ao montante de R$ 62.735,48, que deve ser excluído do valor consignado no item 9.2 do Acórdão 2851/2019-TCU-Primeira Câmara, relativo ao dano ao erário decorrente de desvio de finalidade, conforme dados a seguir:
	Data
	Valor (R$) 
	Conta
	Servidoras Beneficiárias

30/03/2012

	1.113,43
	5727-4
	Elisângela de Oliveira Ramos

		2.859,73
	7576-0
	Aiane de Oliveira, Malena Tawane Rios da Silva e Nizaneia Nascimento de Matos

		1.001,04
	6711-3
	Josemeire Baptista Souza, Luciana Santos Carneiro

		3.199,73
	6868-3
	Elba, Kirlyahnn, Lucrecia, Luziela, Rosimeire e Yane

30/04/2012

	1.391,79
	5727-4
	Elisângela de Oliveira Ramos

		4.175,37
	7576-0
	Aiane de Oliveira, Malena Tawane Rios da Silva e Nizaneia Nascimento de Matos

		1.217,24
	6711-3
	Josemeire Baptista Souza, Luciana Santos Carneiro

		4.194,32
	6868-3
	Elba, Kirlyahnn, Lucrecia, Luziela, Rosimeire e Yane

30/05/2012

	1.391,79
	5727-4
	Elisângela de Oliveira Ramos

		2.783,58
	7576-0
	Aiane de Oliveira e Malena Tawane Rios da Silva

		1.217,24
	6711-3
	Josemeire Baptista Souza, Luciana Santos Carneiro

		4.194,32
	6868-3
	Elba, Kirlyahnn, Lucrecia, Luziela, Rosimeire e Yane

29/06/2012

	1.391,79
	5727-4
	Elisângela de Oliveira Ramos

		2.783,58
	7576-0
	Aiane de Oliveira e Malena Tawane Rios da Silva

		1.217,24
	6711-3
	Josemeire Baptista Souza, Luciana Santos Carneiro

		4.194,32
	6868-3
	Elba, Kirlyahnn, Lucrecia, Luziela, Rosimeire e Yane

10/08/2012

	1.391,79
	5727-4
	Elisângela de Oliveira Ramos

		2.783,58
	7576-0
	Aiane de Oliveira e Malena Tawane Rios da Silva

		1.217,24
	6711-3
	Josemeire Baptista Souza, Luciana Santos Carneiro

		4.194,32
	6868-3
	Elba, Kirlyahnn, Lucrecia, Luziela, Rosimeire e Yane

	10/09/2012
	1.391,79
	5727-4
	Elisângela de Oliveira Ramos

	12/09/2012
	2.783,58
	7576-0
	Aiane de Oliveira e Malena Tawane Rios da Silva

		1.217,24
	6711-3
	Josemeire Baptista Souza, Luciana Santos Carneiro

	11/10/2012
	2.783,58
	7576-0
	Aiane de Oliveira e Malena Tawane Rios da Silva

		1.217,24
	6711-3
	Josemeire Baptista Souza, Luciana Santos Carneiro

	22/10/2012
	1.391,79
	5727-4
	Elisângela de Oliveira Ramos

	12/11/2012
	1.217,24
	6711-3
	Josemeire Baptista Souza, Luciana Santos Carneiro

	13/11/2012
	2.783,58
	7576-0
	Aiane de Oliveira e Malena Tawane Rios da Silva

	TOTAL
	62.735,48
	-
	-

Considerando-se que o prejuízo ao erário consignado no item 9.2 do Acórdão 2851/2019-TCU-Primeira Câmara foi de R$ 99.347,98, e subtraindo-se desse montante o valor de R$ 62.735,48, remanesceria como de responsabilidade do ente municipal o débito original de R$ 36.612,50.
Tratando-se de débito inferior ao limite mínimo previsto no art. 6º, I, da Instrução Normativa TCU 71/2012, e considerando-se que ainda não houve a citação do ente municipal, o MP de Contas, em homenagem aos princípios da racionalidade administrativa e da economia processual, propõe que a determinação contida no item 9.2 do Acórdão 2851/2019-TCU-Primeira Câmara seja tornada insubsistente.
III
Ante o exposto, o Ministério Público de Contas manifesta-se no sentido de o Tribunal:
a) conhecer do recurso de revisão interposto por Claudinei Xavier Novato contra o Acórdão 9079/2017-TCU-Primeira Câmara, modificado pelo Acórdão 2851/2019-TCU-Primeira Câmara, e, no mérito, negar-lhe provimento;
b) tornar insubsistente a determinação contida no item 9.2 do Acórdão 2851/2019-TCU-Primeira Câmara, com fundamento nos arts. 6º, inciso I, e 19, caput, da IN TCU 71/2012;
c) dar ciência da deliberação que vier a ser proferida ao recorrente e aos demais interessados."
É o Relatório.

Itamar Lobo da Silva (19.668/OAB-BA), Andre Dias Ferraz (17.903/OAB-BA) e outros, representando Claudinei Xavier Novato

Procurador Júlio Marcelo de Oliveira

RECURSO DE REVISÃO. TOMADA DE CONTAS ESPECIAL. VALORES TRANSFERIDOS PELO FUNDO DE ASSISTÊNCIA SOCIAL (FNAS) AO MUNICÍPIO DE CAPELA DE ALTO ALEGRE/BA PARA APLICAÇÃO NOS PROGRAMAS PROTEÇÃO SOCIAL BÁSICA (PSB) E PROTEÇÃO SOCIAL ESPECIAL (PSE), TENDO POR OBJETO A CONCESSÃO DE BOLSA PARA JOVENS E AÇÕES SOCIOEDUCATIVAS E DE CONVIVÊNCIA PARA CRIANÇAS E ADOLESCENTES. REVELIA. CONTAS IRREGULARES. DÉBITO. MULTA. RECURSO DE RECONSIDERAÇÃO. CONHECIMENTO. PROVIMENTO PARCIAL. REDUÇÃO DO DÉBITO E DA MULTA. DESVIO DE FINALIDADE NA APLICAÇÃO DE PARTE DOS RECURSOS EM FAVOR DO MUNICÍPIO. RESTITUIÇÃO DOS AUTOS AO RELATOR ORIGINAL. RECURSO DE REVISÃO. CONHECIMENTO. NOVOS ELEMENTOS INCAPAZES DE ALTERAR O ACÓRDÃO QUANTO AO RECORRENTE. NÃO PROVIMENTO. INSUBSISTÊNCIA DO SUBITEM DO ACÓRDÃO DE RECURSO DE RECONSIDERAÇÃO, REFERENTE À RESTITUIÇÃO DO PROCESSO AO RELATOR ORIGINAL. COMUNICAÇÕES.

TOMADA DE CONTAS ESPECIAL (TCE)

Neste processo de tomada de contas especial (TCE) , examina-se recurso de revisão interposto por Claudinei Xavier Novato, ex-prefeito do Município de Capela do Alto Alegre/BA, contra o Acórdão 9079/2017-TCU-Primeira Câmara, relator Ministro-Substituto Augusto Sherman, por meio do qual este Tribunal julgou irregulares as contas do responsável, imputando-lhe débito e aplicando-lhe multa de R$ 25.000,00.
2. A condenação decorreu da não demonstração do emprego regular de recursos repassados em 2012 pelo Fundo Nacional de Assistência Social (FNAS) serviços de Proteção Social Básica (PSB) e Proteção Social Especial (PSE) , tendo por objeto a "concessão de bolsa para jovens em situação de vulnerabilidade social" e "ações socioeducativas e de convivência para crianças e adolescentes em situação de trabalho", em conformidade com a Portaria MDS 625/2010, bem como valores referentes a saldo de 2011.
3. Ressalto que, mediante o Acórdão 2851/2019-TCU-Primeira Câmara, relator Ministro Vital do Rêgo, foi dado provimento parcial a recurso de reconsideração apresentado pelo responsável, com a consequente redução do valor do débito para R$ 61.818,52 e da multa para R$ 6.000,00.
4. A Serur propõe conhecer do recurso para, no mérito, dar-lhe provimento parcial e reduzir o valor do débito. O Ministério Público diverge e sugere a negativa de provimento.
5. Desde já, manifesto meu acolhimento à posição da Procuradoria, acrescentando a seus fundamentos a análise que passo a apresentar.
***
6. Acerca da prescrição, anoto que, em recente decisão (acórdão publicado em 8/9/2021) , o Supremo Tribunal Federal (STF) rejeitou embargos de declaração opostos no âmbito do RE 636.886 (tema 899 da repercussão geral) . 
7. Na deliberação original, que foi mantida, havia sido fixada a tese de que "é prescritível a pretensão de ressarcimento ao erário fundada em decisão de Tribunal de Contas". Como bem resume a ementa do primeiro acórdão (parcialmente transcrita a seguir) , foi reiterado também que, de acordo com a Constituição Federal, as únicas ações de ressarcimento ao erário imprescritíveis são as fundadas na prática de ato de improbidade administrativa doloso tipificado na Lei 8.429/1992 (Lei de Improbidade Administrativa) , estando excluídos da excepcionalidade os processos que tramitam no TCU:
"2. Analisando detalhadamente o tema da 'prescritibilidade de ações de ressarcimento', este SUPREMO TRIBUNAL FEDERAL concluiu que, somente são imprescritíveis as ações de ressarcimento ao erário fundadas na prática de ato de improbidade administrativa doloso tipificado na Lei de Improbidade Administrativa - Lei 8.429/1992 (TEMA 897) . Em relação a todos os demais atos ilícitos, inclusive àqueles atentatórios à probidade da administração não dolosos e aos anteriores à edição da Lei 8.429/1992, aplica-se o TEMA 666, sendo prescritível a ação de reparação de danos à Fazenda Pública. 
3. A excepcionalidade reconhecida pela maioria do SUPREMO TRIBUNAL FEDERAL no TEMA 897, portanto, não se encontra presente no caso em análise, uma vez que, no processo de tomada de contas, o TCU não julga pessoas, não perquirindo a existência de dolo decorrente de ato de improbidade administrativa, mas, especificamente, realiza o julgamento técnico das contas à partir da reunião dos elementos objeto da fiscalização e apurada a ocorrência de irregularidade de que resulte dano ao erário, proferindo o acórdão em que se imputa o débito ao responsável, para fins de se obter o respectivo ressarcimento." (Grifos acrescidos) . 
8. Nesta Corte de Contas, a questão está sendo discutida no âmbito do TCProcesso 000.006/2017-3, de minha relatoria. Como ainda não houve manifestação a respeito da nova deliberação do STF, e tendo em vista o princípio da independência das instâncias, persiste, a rigor, o nosso atual entendimento jurisprudencial - a imprescritibilidade das condenações em débito e a prescrição da pretensão punitiva no prazo de dez anos, que se interrompe com a emissão do ato que ordena a citação ou a audiência, de acordo com o entendimento firmado por meio Acórdão 1441/2016-TCU-Plenário, redator Ministro Walton Alencar Rodrigues, com base no art. 205 do Código Civil.
9. Diante da inexistência de lei específica tratando do tema, para estabelecer seu novo entendimento, este Tribunal terá necessariamente que suprir essa lacuna legislativa definindo as consequências da decisão do STF pela prescritibilidade - em especial, o prazo prescricional, o início da contagem e as causas de interrupção. Entretanto, enquanto isso não ocorre, penso ser possível, desde já, seguir o que restou fixado pela Suprema Corte em situações específicas.
10. Nesse sentido, a solução proposta pela Serur parece-me acertada para o momento. Considerando que, para suprir o vácuo legal, não se vislumbra a utilização futura de outra norma que não seja o Código Civil (Lei 10.406/2002, norma que rege atualmente a prescrição da pretensão punitiva no TCU) ou a Lei 9.873/1999 (aplicada pelo STF na maior parte de seus julgados) , a análise atual da prescrição deve ter como base esses dois normativos. Logo, na hipótese de não ter ocorrido a prescrição por nenhum desses parâmetros, o processo estará pronto para ser julgado em seu mérito. 
11. Como bem demonstra, de forma detalhada, a unidade técnica, é exatamente o que se observa, no caso em debate, em relação às pretensões ressarcitória e punitiva. 
12. A princípio, vale ressaltar que, de acordo com recente jurisprudência que vem se consolidando neste Tribunal, o marco inicial para a contagem da prescrição em casos como o que se examina (convênio com órgão federal, em que o gestor municipal presta contas dos valores geridos) corresponde ao fim do período para a prestação de contas ou ao momento em que há a efetiva apresentação de elementos com essa finalidade. Como exemplos de julgados nesse sentido, cito os Acórdão 2295/2021-TCU-Plenário, relator Ministro Bruno Dantas, 937/2021-TCU-Plenário, relator Ministro Jorge Oliveira, 9.369/2020-TCU-1ª Câmara, relator Ministro Bruno Dantas, e 1.470/2020-TCU-2ª Câmara, relatora Ministra Ana Arraes.
13. No caso em exame, o início do prazo não ocorreu com o fim do prazo para a prestação de contas. Como houve a omissão, trata-se de ilícito que apenas cessa com a efetiva apresentação das contas, o que ocorreu apenas parcialmente e já em fase recursal no âmbito do presente processo. 
14. Ainda que se consideração o final do prazo, ele ocorreu em 30/4/2013 (de acordo com a Portaria MDS 625/2010) e não teria decorrido o decênio prescricional, caso sejam aplicadas as regras do Código Civil, conforme estabelece o referido Acórdão 1441/2016-TCU-Plenário, redator Ministro Walton Alencar Rodrigues, visto que a citação foi determinada em despacho do relator de 8/3/2017 (peça 8) .
15. Tampouco houve prescrição se for utilizada a Lei 9.873/1999. Os fatos aconteceram em 2012. É possível identificar diversas causas interruptivas previstas no art. 2º da lei, entre elas: a Nota Técnica 2440/2014, de 1º/8/2014 (peça 1, p. 48-49) , o Relatório de TCE 103/2016, de 16/5/2016 (peça 1, p. 104-110) e o exame técnico de 15/2/2017 (peça 6) . O acórdão condenatório foi proferido em 26/9/2017.  Dessa forma, as interrupções impediram que houvesse o transcurso do cinco anos previstos na norma.
***
16. A respeito do suposto prejuízo indevido à defesa, nenhuma das alegações deve ser acolhida. 
17. Primeiramente, destaco que, conforme jurisprudência pacífica deste Tribunal, a existência de falhas ou mesmo a ausência de notificação na fase interna da TCE não macula o amplo exercício do contraditório e da defesa, pois, nessa etapa, há somente a coleta de provas para melhor apuração dos fatos e dos responsáveis. O contraditório é efetivamente aberto no chamamento que ocorre no processo do TCU.
18. A propósito da citação, noto que seguiu rigorosamente os normativos pertinentes (art. 22, I, da Lei 8.443/1992, c/c art. 179, II, do Regimento Interno do TCU e arts. 3º, III, e 4º, II, da Resolução TCU 170/2004) , e a jurisprudência deste Tribunal. Esta prevê, em linhas gerais, que a citação é válida mesmo quando a comunicação processual não é pessoalmente entregue ao destinatário, desde que o ofício com o aviso de recebimento dos Correios (AR) seja recebido no endereço do responsável, que conste em base de dados oficial (a exemplo dos Acórdão 11696/2021-TCU-Segunda Câmara, relator Ministro Marcos Bemquerer, e 680/2020-TCU-Plenário, relator Ministro Vital do Rêgo) . O Supremo Tribunal Federal apresentou o mesmo entendimento ao julgar o MS-AgR 25.816/DF, relator Ministro Eros Grau.
19. Esclareço ainda que, ao responsável, é, de fato, oportunizada a manifestação em todas as fases do processo. Na etapa recursal, isso ocorre formalmente com a própria peça de recurso, sem prejuízo da possibilidade de se apresentarem memoriais e de ser realizada sustentação oral durante a sessão de julgamento.
***
20. O recorrente havia sido condenado por este Tribunal, à revelia, a ressarcir os cofres públicos em R$ 267.905,68 (despesas não comprovadas de quantias provenientes do FNAS) , com multa de R$ 25.000,00. Após o recurso de reconsideração, o débito foi reduzido para R$ 61.818,52, com multa de R$ 6.000,00. Concluiu-se também que o município se beneficiou com valores destinados à folha de pagamentos de seus servidores, feitos em desvio de finalidade, no montante de R$ 99.347,98, que seriam oportunamente objeto de citação.
21. A Serur afirma ser possível reconhecer como devidamente demonstrada a aplicação de R$ 38.700,00, tendo identificado, nos extratos da conta bancária 5575-1 do município (peça 86, p. 8-11) , seis transferências nas quantias de R$ 4.000,00 (29/6/2012) , R$ 11.000,00 (12/7/2012) R$ 3.000,00 (13/7/2012) , R$ 7.500,00 (24/8/2012) , R$ 6.000,00 (6/8/2012) e R$ 7.200,00 (6/8/2012) originárias das contas 57274 (Piso Básico Fixo) , 7576-0 (Piso Fixo de Média Complexidade) e 6711-3 (Pró-Jovem) . Esses valores teriam sido utilizados, juntamente com R$ 1.000,00 de recursos locais, para o pagamento de transporte de água em carros-pipa destinados a atender a população em situação de calamidade pública decorrente de seca (reconhecida mediante decretos municipais homologados pelo Estado da Bahia) . 
22. Ocorre que, como bem ressaltou o Ministério Público, esse argumento recursal não pode ser acolhido, pois, além desses aportes feitos das contas mencionadas pela Serur, houve diversas outras entradas de recursos de origens distintas, incluindo resgates de aplicações financeiras da própria conta 5575-1, o que impede que se defina uma correspondência entre os recursos do FNAS e as despesas com os carros-pipa. Há também despesas que não foram identificadas e que poderiam ter qualquer finalidade, regular ou não. 
23. Aliás, o motivo para a existência de contas bancárias específicas é exatamente garantir que as despesas vinculadas a determinado valor federal sejam identificáveis, sendo realizadas a partir da mesma conta em que foi creditado a quantia de origem em órgão ou entidade ligada à União. Quanto isso ocorre em conta que recebe montantes de outras fontes, esse liame se perde por completo.
24. Além desse motivo, o Parquet apontou ainda outras causas para se rejeitar essa alegação. Pela clareza com que foram apresentadas, permito-me transcrever trecho do Parecer de peça 134:
"Como se isso não bastasse, os processos de pagamento referentes aos Contratos 163/2012, 166/2012, 167/2012 e 168/2012 informam que os recursos utilizados para as despesas foram 'Tributos' (peça 88, pp. 21 e 45; e peça 89, pp. 23 e 65) , sendo que a cláusula quarta, § 2º, do Contrato 167/2012 dispõe que 'os recursos para cumprimento das obrigações de pagamento serão utilizados do Convênio nº 136/2012, firmado entre o Governo Estadual da Bahia, através da CORDEC e a Prefeitura Municipal de Capela do Alto Alegre'. Ademais, as dotações orçamentárias informadas nos instrumentos contratuais estão na programação 'Projeto/Atividade 2.022 - Gestão das Ações do FMAS', que é distinta das programações utilizadas para o custeio dos serviços no âmbito da PSB e da PSE, quais sejam: 'Projeto/Atividade 2.066 - Manut. Prog. PBF-CRAS/FNAS' (peça 30, p. 90) , 'Projeto/Atividade 2.081 - Manut. prog. de Referência Espec. - CREAS' (peça 30, p. 322) , 'Projeto/Atividade 2.067 - Manut. Prog. Projovem/FNAS' (peça 30, p. 473) , e 'Projeto/Atividade 2.068 - Manutenção do PETI/FNAS' (peça 30, p. 708) .
Outrossim, mesmo que estivesse evidenciado o nexo de causalidade, as despesas com fornecimento de água potável não poderiam ser consideradas regulares, haja vista que não se coadunam com os objetivos dos repasses efetuados pelo FNAS, consistentes no cofinanciamento do Projovem Adolescente (Art. 2º, I, da Lei 11.692/2008 e Portaria MDS 171/2009) , do Serviço de Proteção e Atendimento Integral à Família (Paif)  (art. 24-A da Lei 8.742/1993) , do Serviço de Proteção e Atendimento Especializado a Famílias e Indivíduos (Paefi)  (art. 24-B da Lei 8.742/1993) e do Programa de Erradicação do Trabalho Infantil (Peti) (art. 24-C da Lei 8.742/1993) ." (Grifos acrescidos) .
***
24. A respeito da alegação de que R$ 12.964,07 teriam sido aplicados no recolhimento da contribuição previdenciária de 127 servidores ao Instituto de Previdência dos Servidores do Município, de fato, não foi trazida evidência de que esses beneficiados integravam as equipes de referência do Sistema Único de Assistência Social (Suas) , tampouco está caracterizado o nexo causal entre os recursos em apreço e a despesa. Desse modo, essa quantia não pode ser abatida do débito.
***
25. Por meio do Acórdão 2851/2019-TCU-Primeira Câmara, relator Ministro Vital do Rêgo, o Tribunal expediu o seguinte comando:
9.2. determinar o retorno dos autos ao Relator a quo para a adoção das providências pertinentes relacionadas à abertura do contraditório e da ampla defesa com o município de Capela de Alto Alegre/BA, considerando que o valor de R$ 99.347,98, transferido ao citado município para fins de utilização nos Programas de Proteção Social Básica (PSB) e Proteção Social Especial (PSE) , foi utilizado de forma irregular para pagamento de pessoal da referida municipalidade;
26. Sobre essa questão, relativa à quantia de R$ 99.347,98, empregada no pagamento de pessoal do município, o recorrente trouxe argumentos que foram acolhidos pela Serur e pelo Ministério Público, que, a meu ver, estão corretamente propondo tornar insubsistente esse subitem do aludido acórdão.
27. O art. 6º-E da Lei 8.742/1993 estabelece que "os recursos do cofinanciamento do Suas, destinados à execução das ações continuadas de assistência social, poderão ser aplicados no pagamento dos profissionais que integrarem as equipes de referência, responsáveis pela organização e oferta daquelas ações, conforme percentual apresentado pelo Ministério do Desenvolvimento Social e Combate à Fome e aprovado pelo CNAS". Ressalto que o art. 1º da Resolução CNAS 32/2011 previa o percentual máximo de 60%.
28. No caso de doze servidoras contratadas por meio da Seleção Simplificada nº 001/2011 (edital à peça 92, p. 7-8) para os cargos de orientadora social, educadora social, assistente social, advogada e psicóloga (esta última identificada pelo Parquet) , seus contratos, por tempo determinado, previam que exerceriam suas funções nas equipes de referência da Secretaria Municipal de Assistência Social. Isso permite que se considere regular essa despesa.
29. Por outro lado, três servidoras remuneradas com recursos do FNAS eram ocupantes de cargos em comissão e não compunham as equipes de referência. Dessa forma, trata-se de pagamento irregular. 
30. Remanesceria, assim, prejuízo no valor histórico de R$ 36.612,50, que, atualizado, representaria quantia da ordem de R$ 60 mil, inferior à referência R$ 100 mil para que se prossiga com a TCE, fixada no art. 6º, I, da Instrução Normativa TCU 71/2012. Concordo, portanto, que não cabe a determinação para o envio dos autos ao relator original para que realize a citação.
***
31. Diante do exposto, entendo que este Tribunal deve negar provimento ao recurso de revisão. Entretanto, deve tornar insubsistente o subitem 9.2 do Acórdão 2851/2019-TCU-Primeira Câmara, relator Ministro Vital do Rêgo, mediante o qual se decidiu sobre recurso de reconsideração neste processo.
Assim, acolhendo a proposta do Ministério Público, voto para que seja adotado o acórdão que ora submeto ao Colegiado.
TCU, Sala das Sessões, em 17 de novembro de 2021.
RAIMUNDO CARREIRO 
Relator